---
title: "Analisis Descriptivo de Series de Tiempo (ISE) - Version por bloques"
output: html_document
---

```{r setup, include=FALSE}
knitr::opts_chunk$set(echo = TRUE)
```



# ANALISIS DESCRIPTIVO DE SERIES DE TIEMPO
## SERIE ORIGINAL Y TRANSFORMADA: INDICADOR DE SEGUIMIENTO A LA ECONOMIA (ISE)

Fuente: DANE (Departamento Administrativo Nacional de Estadistica -
Colombia). Metodologia: indice sintetico mensual (Base 2015 = 100) que mide
la evolucion de la actividad economica real en el corto plazo (ramas
primarias, secundarias y terciarias). Una variacion anual
(ISE_t / ISE_{t-12} - 1) * 100 aproxima el crecimiento del PIB mensual.

# PASO 0: Instalacion y carga de librerias

```{r paso0 librerias}
paquetes <- c("readxl", "tidyverse", "lubridate", "zoo", "xts",
              "tsibble", "feasts", "fable", "timetk", "forecast")


paquetes_nuevos <- paquetes[!(paquetes %in% installed.packages()[, "Package"])]
if (length(paquetes_nuevos) > 0) {
  install.packages(paquetes_nuevos, dependencies = TRUE)
}


invisible(lapply(paquetes, library, character.only = TRUE))
```

# PASO 1: Configuracion, limpieza y estructuracion de datos

```{r paso1 carga}

ruta_archivo <- "~/Documents/Github/Series-de-tiempo-2026-2/ISE2005_2026.xlsx"

if (!file.exists(ruta_archivo)) {
  stop("No se encontro el archivo en la ruta indicada: ", ruta_archivo)
}

df_raw <- read_excel(ruta_archivo)
```

```{r paso1 limpieza}

df_ise <- df_raw %>%
  rename(Fecha_raw = 1, Iset = 2) %>%
  mutate(

    Iset = as.numeric(gsub(",", ".", as.character(Iset))),

    Fecha = as.Date(parse_date_time(Fecha_raw, orders = c("dmy", "ymd", "mdy")))
  ) %>%
  filter(!is.na(Fecha), !is.na(Iset)) %>%
  arrange(Fecha) 
```

```{r paso1 objetos temporales}

fecha_inicio <- c(year(min(df_ise$Fecha)), month(min(df_ise$Fecha)))


ise_ts <- ts(df_ise$Iset, start = fecha_inicio, frequency = 12)


ise_tsbl <- df_ise %>%
  mutate(Mes = yearmonth(Fecha)) %>%
  as_tsibble(index = Mes)

cat("=== INFORMACION DE LA SERIE ORIGINAL ===\n")
print(head(df_ise))
print(summary(ise_ts))
```

# PASO 2: Visualizacion exploratoria inicial

```{r paso2 grafico}
# 2.1 Grafico en serie temporal
plot(ise_ts,
     main = "ISE Colombia (2005 - Presente) - Serie Original",
     ylab = "Indice (Base 2015 = 100)",
     xlab = "Ano",
     col = "steelblue",
     lwd = 2)
grid()
```

```{r paso2 grafico tidy}
# 2.2 Grafica interactiva
df_ise %>%
  plot_time_series(Fecha, Iset,
                   .interactive = FALSE,
                   .title = "Evolucion Mensual del ISE (Serie Original)",
                   .y_lab = "Indice Base 2015=100")

# Diagnostico visual inicial:
# - Tendencia: Creciente a largo plazo.
# - Estacionalidad: Caidas en enero y picos marcados a final de ano.
# - Quiebre estructural: Fuerte choque atipico en abril de 2020 (COVID-19).
```

# PASO 3: Analisis y estabilizacion de la varianza marginal (Box-Cox)

```{r paso3 lambda}
# 3.1 Estimacion del parametro lambda optimo
lambda_loglik   <- BoxCox.lambda(ise_ts, method = "loglik", lower = -1, upper = 3)
lambda_guerrero <- BoxCox.lambda(ise_ts, method = "guerrero", lower = -1, upper = 3)

cat("\n=== PARAMETROS LAMBDA ESTIMADOS ===\n")
cat("Lambda (Log-Likelihood):", lambda_loglik, "\n")
cat("Lambda (Guerrero):", lambda_guerrero, "\n")

# Se selecciona el metodo de Guerrero para estabilizar varianza estacional
lambda_opt <- lambda_guerrero
```

```{r paso3 transformada}
# 3.2 Creacion de la Serie Transformada Box-Cox
ise_boxcox_ts <- BoxCox(ise_ts, lambda = lambda_opt)


ise_tsbl <- ise_tsbl %>%
  mutate(Iset_bc = as.numeric(ise_boxcox_ts))
```

```{r paso3 comparacion}

par(mfrow = c(2, 1), mar = c(3, 4, 2, 2))
plot(ise_ts,
     main = "1. Serie Original: ISE",
     ylab = "Nivel Original", col = "steelblue", lwd = 2)
grid()
plot(ise_boxcox_ts,
     main = paste0("2. Serie Transformada Box-Cox (lambda = ", round(lambda_opt, 4), ")"),
     ylab = "Nivel Transformado", col = "darkgreen", lwd = 2)
grid()
par(mfrow = c(1, 1))
```



```{r paso4.1 ma}
# Estimacion de la tendencia MA
tendencia_orig_ma <- forecast::ma(ise_ts, order = 12, centre = TRUE)
tendencia_bc_ma   <- forecast::ma(ise_boxcox_ts, order = 12, centre = TRUE)

# Eliminacion de tendencia por sustraccion (desestacionalizada / ciclo-estacional)
detrend_orig_ma <- ise_ts - tendencia_orig_ma
detrend_bc_ma   <- ise_boxcox_ts - tendencia_bc_ma

# Grafica: Ajuste de la tendencia por Medias Moviles
par(mfrow = c(2, 1), mar = c(3, 4, 2, 2))
plot(ise_ts, main = "Tendencia MA(12) - Serie Original", col = "gray50", ylab = "Original")
lines(tendencia_orig_ma, col = "red", lwd = 2)
legend("topleft", legend = c("Original", "Tendencia MA(12)"), col = c("gray50", "red"), lty = 1, bty = "n")

plot(ise_boxcox_ts, main = "Tendencia MA(12) - Serie Transformada (Box-Cox)", col = "gray50", ylab = "Box-Cox")
lines(tendencia_bc_ma, col = "darkred", lwd = 2)
legend("topleft", legend = c("Transformada", "Tendencia MA(12)"), col = c("gray50", "darkred"), lty = 1, bty = "n")
par(mfrow = c(1, 1))

# Grafica: Series sin tendencia por filtro MA
par(mfrow = c(2, 1), mar = c(3, 4, 2, 2))
plot(detrend_orig_ma, main = "Serie Original sin Tendencia (Residuos MA)", col = "steelblue", ylab = "")
abline(h = 0, lty = 2, col = "black")

plot(detrend_bc_ma, main = "Serie Transformada sin Tendencia (Residuos MA)", col = "darkgreen", ylab = "")
abline(h = 0, lty = 2, col = "black")
par(mfrow = c(1, 1))
```



```{r paso4.2 lm}
tiempo <- time(ise_ts)

# Ajuste MCO
fit_orig_lm <- lm(ise_ts ~ tiempo)
fit_bc_lm   <- lm(ise_boxcox_ts ~ tiempo)

cat("\n=== RESUMEN REGRESION: TENDENCIA LINEAL (ORIGINAL) ===\n")
print(summary(fit_orig_lm))

cat("\n=== RESUMEN REGRESION: TENDENCIA LINEAL (TRANSFORMADA) ===\n")
print(summary(fit_bc_lm))

# Eliminacion de la tendencia lineal 
detrend_orig_lm <- ise_ts - predict(fit_orig_lm)
detrend_bc_lm   <- ise_boxcox_ts - predict(fit_bc_lm)

# Comparacion grafica de residuos sin tendencia lineal
par(mfrow = c(2, 2), mar = c(3, 4, 2, 2))
plot(detrend_orig_lm, main = "Sin Tendencia Lineal (Original)", col = "purple", ylab = "Residuos")
abline(h = 0, lty = 2)
acf(detrend_orig_lm, lag.max = 36, main = "ACF Sin Tendencia (Original)")

plot(detrend_bc_lm, main = "Sin Tendencia Lineal (Transformada)", col = "darkmagenta", ylab = "Residuos")
abline(h = 0, lty = 2)
acf(detrend_bc_lm, lag.max = 36, main = "ACF Sin Tendencia (Transformada)")
par(mfrow = c(1, 1))
```

## 4.3 Descomposicion no lineal robusta (STL - Loess)

```{r paso4.3 stl}

stl_orig <- ise_tsbl %>%
  model(STL(Iset ~ trend(window = 13) + season(window = "periodic"), robust = TRUE))


stl_bc <- ise_tsbl %>%
  model(STL(Iset_bc ~ trend(window = 13) + season(window = "periodic"), robust = TRUE))

# Visualizacion de componentes STL
components(stl_orig) %>%
  autoplot() +
  labs(title = "Descomposicion STL Robusta: Serie Original ISE")

components(stl_bc) %>%
  autoplot() +
  labs(title = "Descomposicion STL Robusta: Serie Transformada Box-Cox")
```

## 4.4 Tendencia estocastica: primera diferencia ordinaria 

```{r paso4.4 diff}

diff_orig <- diff(ise_ts, differences = 1)
diff_bc   <- diff(ise_boxcox_ts, differences = 1)

par(mfrow = c(2, 2), mar = c(3, 4, 2, 2))
plot(diff_orig, main = "Primera Diferencia: Serie Original", col = "blue", ylab = "diff(Original)")
abline(h = 0, lty = 2, col = "red")
acf(diff_orig, lag.max = 36, main = "ACF: Primera Diferencia (Original)")

plot(diff_bc, main = "Primera Diferencia: Serie Transformada", col = "darkgreen", ylab = "diff(Box-Cox)")
abline(h = 0, lty = 2, col = "red")
acf(diff_bc, lag.max = 36, main = "ACF: Primera Diferencia (Box-Cox)")
par(mfrow = c(1, 1))


```




```{r paso5 librerias adicionales}

paquetes_extra <- c("TSstudio", "astsa", "nonlinearTseries", "tseriesChaos", "energy")

paquetes_extra_nuevos <- paquetes_extra[!(paquetes_extra %in% installed.packages()[, "Package"])]
if (length(paquetes_extra_nuevos) > 0) {
  install.packages(paquetes_extra_nuevos, dependencies = TRUE)
}
invisible(lapply(paquetes_extra, library, character.only = TRUE))
```

# PASO 6: Tendencia deterministica no lineal (Loess)



```{r paso6 tibble}
indice_ise <- as.Date(zoo::as.yearmon(time(ise_ts)))
tibble_ise <- tibble(Fecha = indice_ise, Iset = as.numeric(ise_ts))


tibble_ise_fechas_correcta <- tibble_ise
tibble_ise_fechas_correcta$Fecha <- yearmonth(tibble_ise_fechas_correcta$Fecha)
tsibble::duplicates(tibble_ise_fechas_correcta, key = NULL, index = Fecha)
```

```{r paso6 loess}
tibble_ise <- tibble_ise %>%
  mutate(Iset_ajus = smooth_vec(Iset, span = 0.25, degree = 2))

tibble_ise %>%
  ggplot(aes(Fecha, Iset)) +
  geom_line() +
  geom_line(aes(y = Iset_ajus), color = "red") +
  labs(title = "ISE con tendencia ajustada por Loess (no lineal)", y = "ISE")

# Serie sin tendencia usando el ajuste no lineal (Loess)
ise_trend_loess <- ts(tibble_ise$Iset_ajus, start = fecha_inicio, frequency = 12)
ise_sin_tend    <- ise_ts - ise_trend_loess

plot(ise_sin_tend, main = "Serie ISE sin tendencia (ajuste Loess)")
acf(ise_sin_tend, lag.max = 48)
```

`ise_sin_tend` (la version no lineal) es la que se usa de aqui en adelante
para retardos, ACF/PACF, no linealidad, periodograma y Fourier.

# PASO 7: Suavizamiento adicional (kernel, lowess, splines)

```{r paso7 suavizamiento}
# Kernel (Nadaraya-Watson)
plot(ise_ts, main = "Suavizamiento Kernel")
lines(ksmooth(time(ise_ts), ise_ts, "normal", bandwidth = 1), lwd = 2, col = 4)

# Lowess
plot(ise_ts, main = "Suavizamiento Lowess")
lines(lowess(ise_ts, f = .05), lwd = 2, col = 4)
lines(lowess(ise_ts), lty = 2, lwd = 2, col = 2)

# Splines de suavizamiento
plot(ise_ts, main = "Suavizamiento Splines")
lines(smooth.spline(time(ise_ts), ise_ts, spar = .5), lwd = 2, col = 4)
lines(smooth.spline(time(ise_ts), ise_ts, spar = 1), lty = 2, lwd = 2, col = 2)
```

# PASO 8: Graficas de retardos, ACF y PACF

```{r paso8 lag plots}
par(mar = c(2, 2, 2, 2))
plot(ise_sin_tend, main = "ISE sin tendencia")
par(mar = c(3, 2, 3, 2))
astsa::lag1.plot(ise_sin_tend, 12, corr = FALSE)

ts_lags(ise_sin_tend, lags = 1:12)
```

```{r paso8 acf pacf}
acf(ise_sin_tend, 48, main = "ACF ISE sin tendencia")
pacf(ise_sin_tend, 48, main = "PACF ISE sin tendencia")
```

# PASO 9: No linealidad -- Indice AMI y autocorrelacion de distancia (dACF)

```{r paso9 AMI}
par(mar = c(3, 2, 3, 2))
nonlinearTseries::mutualInformation(ise_sin_tend, lag.max = 48, n.partitions = 50,
                                     units = "Bits", do.plot = TRUE)
tseriesChaos::mutual(ise_sin_tend, partitions = 50, lag.max = 48, plot = TRUE)
```

```{r paso9 dACF}
calcular_dacf_interna <- function(serie, max_lag = 20) {
  sapply(1:max_lag, function(k) {
    n_k  <- length(serie)
    x_t  <- serie[(k + 1):n_k]
    x_tk <- serie[1:(n_k - k)]
    energy::dcor(x_t, x_tk)
  })
}

lags       <- 1:24
d_acf_vals <- calcular_dacf_interna(as.numeric(ise_sin_tend), max_lag = 24)
plot(lags, d_acf_vals, type = "h", main = "dACF ISE (sin tendencia)",
     col = "darkgreen", ylim = c(0, 1))
abline(h = c(0.06, -0.06), lty = 2, col = "blue")
```

# PASO 10: Deteccion de ciclos y estacionalidad -- mapa de calor

```{r paso10 heatmap}
ts_heatmap(ise_ts, title = "Mapa de calor - ISE", color = "Reds")
```



```{r biwavelet}
series_wavelets <- cbind(seq(1:length(ise_ts)), as.numeric(ise_ts))

wt <- biwavelet::wt(series_wavelets)

par(mfrow = c(1, 2))
plot(wt, type = "power.corr.norm", main = "Bias-corrected wavelet power", plot.cb = TRUE)
plot(wt, type = "power.norm", main = "Biased wavelet power", plot.cb = TRUE)
par(mar = c(1, 1, 1, 1))

####
par(oma = c(0, 0, 0, 1), mar = c(5, 4, 4, 5) + 0.1)
plot(wt, type = "power.corr.norm", main = "Bias-corrected wavelet power", plot.cb = TRUE)
```
# PASO 11: Medidas descriptivas y patrones por mes

```{r paso11 descriptivas mes}
ise_df <- data.frame(
  year  = floor(time(ise_ts)),
  month = cycle(ise_ts),
  Iset  = as.numeric(ise_ts)
)
ise_df$month <- factor(month.abb[ise_df$month], levels = month.abb)

ise_summary <- ise_df %>%
  group_by(month) %>%
  summarise(mean = mean(Iset), sd = sd(Iset))
ise_summary

monthplot(ise_ts)
```

# PASO 12: Estacionalidad -- densidades y boxplots por mes

```{r paso12 densidad boxplot}
ggplot(ise_df, aes(x = Iset)) +
  geom_density(aes(fill = month)) +
  ggtitle("ISE - Densidades por mes") +
  facet_grid(rows = vars(month))

# Quitando la tendencia (MA del Paso 4.1) antes de mirar estacionalidad
ise_df$Iset_detrend <- ise_df$Iset - as.numeric(tendencia_orig_ma)
ggplot(ise_df, aes(x = Iset_detrend)) +
  geom_density(aes(fill = month)) +
  ggtitle("ISE sin tendencia - Densidades por mes") +
  facet_grid(rows = vars(month))
```

# PASO 13: Mas herramientas de estacionalidad

```{r paso13 mas estacionalidad}
ggseasonplot(ise_ts, year.labels = TRUE, continuous = TRUE)
ggseasonplot(ise_ts, polar = TRUE)

ts_seasonal(ise_ts, type = "normal")
ts_seasonal(ise_ts, type = "cycle")
ts_seasonal(ise_ts, type = "box")
ts_seasonal(ise_ts, type = "all")


```

# PASO 14: Regresion para descubrir un ciclo y periodograma

```{r paso14 regresion ciclo}
# Como en clase: escribir el coseno como combinacion lineal de seno y coseno
# a la frecuencia estacional supuesta (1/12) y estimar por MCO
n_ise <- length(ise_sin_tend)
z1 <- cos(2 * pi * (1:n_ise) / 12)
z2 <- sin(2 * pi * (1:n_ise) / 12)
fit_ciclo <- lm(as.numeric(ise_sin_tend) ~ 0 + z1 + z2)
summary(fit_ciclo)

plot.ts(as.numeric(ise_sin_tend), main = "ISE sin tendencia vs ajuste ciclo anual")
lines(fitted(fit_ciclo), col = 2)
```

```{r paso14 periodograma}
sp <- spectrum(as.numeric(ise_sin_tend), taper = 0, log = "no",
               main = "Periodograma ISE (sin tendencia)")

sp_suave <- spectrum(as.numeric(ise_sin_tend), spans = c(3, 3), taper = 0.1,
                      log = "no", main = "Periodograma suavizado ISE")

frecuencia_dominante <- sp$freq[which.max(sp$spec)]
periodo_dominante    <- 1 / frecuencia_dominante
frecuencia_dominante
periodo_dominante
```

# PASO 15: Desestacionalizar

```{r paso15 desestacionalizar}
# Estimando la componente estacional y quitandola (con decompose, Paso 4)
ise_decompo <- decompose(ise_ts)
ise_desestacionalizada <- ise_ts - ise_decompo$seasonal
plot(ise_ts, main = "ISE original vs desestacionalizada")
lines(ise_desestacionalizada, col = "red")
legend("topleft", legend = c("Original", "Desestacionalizada"),
       col = c("black", "red"), lty = 1)

# Alternativa: diferencia estacional (1 - B^12)
diff_estacional <- diff(ise_ts, lag = 12, differences = 1)
plot(diff_estacional, main = "ISE con diferencia estacional (lag = 12)")
acf(diff_estacional, lag.max = 48)
```

# PASO 16: Armonicos de Fourier (componente estacional)

Igual que en clase con la serie UKgrid, los armonicos de Fourier solo
modelan el patron periodico (seno/coseno), por lo que se ajustan sobre la
serie **sin tendencia** (`ise_sin_tend`, Paso 6).

```{r paso16 columnas fourier}
tbl_ise_fourier <- df_ise %>%
  mutate(Iset_detrend = as.numeric(ise_sin_tend))

for (k in 1:2) {
  tbl_ise_fourier[[paste0("C", k, "_12")]] <- fourier_vec(tbl_ise_fourier$Fecha, period = 12, K = k, type = "cos")
  tbl_ise_fourier[[paste0("S", k, "_12")]] <- fourier_vec(tbl_ise_fourier$Fecha, period = 12, K = k, type = "sin")
}

vars_fourier <- grep("^[CS][0-9]_12$", names(tbl_ise_fourier), value = TRUE)
```

```{r paso16 un armonico}
Fourier1 <- lm(Iset_detrend ~ C1_12 + S1_12, data = tbl_ise_fourier)
summary(Fourier1)

plot(tbl_ise_fourier$Fecha, tbl_ise_fourier$Iset_detrend, type = "l",
     main = "ISE sin tendencia vs Fourier (1 armonico)")
lines(tbl_ise_fourier$Fecha, Fourier1$fitted.values, col = 3)
```

```{r paso16 dos armonicos}
Fourier2 <- lm(Iset_detrend ~ C1_12 + S1_12 + C2_12 + S2_12, data = tbl_ise_fourier)
summary(Fourier2)

plot(tbl_ise_fourier$Fecha, tbl_ise_fourier$Iset_detrend, type = "l",
     main = "ISE sin tendencia vs Fourier (2 armonicos)")
lines(tbl_ise_fourier$Fecha, Fourier2$fitted.values, col = 3)
```

