---
title: "Análisis Descriptivo de Series de Tiempo — Indicador de Seguimiento a la Economía (ISE)"
author: "Carlos Araújo / Julián Mesa"
output: 
  html_document:
    theme: flatly
    toc: true
    toc_float: true
    toc_depth: 3
    code_folding: show
---

```{r setup, include=FALSE}
knitr::opts_chunk$set(
  echo = TRUE, 
  warning = FALSE, 
  message = FALSE,
  fig.width = 10, 
  fig.height = 5, 
  fig.align = "center"
)
```

# Análisis descriptivo de series de tiempo

## Serie: Indicador de Seguimiento a la Economía (ISE) — Colombia

**Fuente:** DANE (Departamento Administrativo Nacional de Estadística — Colombia).  
**Metodología:** Índice sintético mensual (Base 2015 = 100) que mide la evolución de la actividad económica real en el corto plazo.

---

# PASO 0. Librerías

```{r librerias}
paquetes <- c("readxl", "tidyverse", "lubridate", "zoo", "xts",
              "tsibble", "feasts", "fable", "timetk", "forecast",
              "TSstudio", "astsa", "nonlinearTseries", "tseriesChaos",
              "energy", "car", "biwavelet", "patchwork")

paquetes_nuevos <- paquetes[!(paquetes %in% installed.packages()[, "Package"])]
if (length(paquetes_nuevos) > 0) {
  install.packages(paquetes_nuevos, dependencies = TRUE)
}
invisible(lapply(paquetes, library, character.only = TRUE))
```

---

# PASO 1. Carga, limpieza y estructuración

```{r carga_datos}
ruta_archivo <- "ISE2005_2026.xlsx"
if (!file.exists(ruta_archivo)) {
  ruta_archivo <- "~/Documents/Github/Series-de-tiempo-2026-2/ISE2005_2026.xlsx"
}
if (!file.exists(ruta_archivo)) {
  stop("No se encontró el archivo ISE2005_2026.xlsx en la carpeta de trabajo ni en la ruta alternativa.")
}

df_raw <- read_excel(ruta_archivo)
```

```{r limpieza_datos}
df_ise <- df_raw %>%
  rename(Fecha_raw = 1, Iset = 2) %>%
  mutate(
    Iset  = as.numeric(gsub(",", ".", as.character(Iset))),
    Fecha = as.Date(parse_date_time(Fecha_raw, orders = c("dmy", "ymd", "mdy")))
  ) %>%
  filter(!is.na(Fecha), !is.na(Iset)) %>%
  arrange(Fecha)
```

```{r objetos_temporales}
fecha_inicio <- c(year(min(df_ise$Fecha)), month(min(df_ise$Fecha)))

ise_ts <- ts(df_ise$Iset, start = fecha_inicio, frequency = 12)

ise_tsbl <- df_ise %>%
  mutate(Mes = yearmonth(Fecha)) %>%
  as_tsibble(index = Mes)

cat("=== INFORMACIÓN DE LA SERIE ORIGINAL ===\n")
print(head(df_ise))
print(summary(ise_ts))
```

---

# PASO 2. Visualización exploratoria inicial

```{r grafico_base}
plot(ise_ts,
     main = "ISE Colombia (2005 – Presente) — Serie original",
     ylab = "Índice (Base 2015 = 100)", xlab = "Año",
     col = "steelblue", lwd = 2)
grid()
```

```{r grafico_tidy}
df_ise %>%
  plot_time_series(Fecha, Iset,
                   .interactive = FALSE,
                   .title = "Evolución mensual del ISE (serie original)",
                   .y_lab = "Índice Base 2015 = 100")
```

---

# PASO 3. Estabilización de la varianza marginal: Box-Cox y logarítmica

```{r boxcox_lambda}
lambda_loglik <- BoxCox.lambda(ise_ts, method = "loglik", lower = -1, upper = 3)

cat("\n=== Parámetro lambda estimado (Log-Likelihood) ===\n")
cat("Lambda (Log-Likelihood):", lambda_loglik, "\n")
```

```{r series_transformadas}
ise_boxcox_ts <- BoxCox(ise_ts, lambda = lambda_loglik)
ise_log_ts    <- log(ise_ts)

ise_tsbl <- ise_tsbl %>%
  mutate(
    Iset_bc  = as.numeric(ise_boxcox_ts),
    Iset_log = as.numeric(ise_log_ts)
  )
```

```{r comparacion_transformaciones}
par(mfrow = c(3, 1), mar = c(3, 4, 2, 2))

plot(ise_ts, main = "1. Serie original: ISE",
     ylab = "Nivel original", col = "steelblue", lwd = 2); grid()

plot(ise_boxcox_ts,
     main = paste0("2. Serie transformada Box-Cox (lambda = ",
                   round(lambda_loglik, 4), ")"),
     ylab = "Nivel transformado", col = "darkgreen", lwd = 2); grid()

plot(ise_log_ts, main = "3. Serie transformada logarítmica (lambda = 0)",
     ylab = "log(ISE)", col = "darkred", lwd = 2); grid()

par(mfrow = c(1, 1))
```

---

# PASO 4. Análisis de tendencia

## 4.1 Tendencia por filtro de promedios móviles

```{r tendencia_MA}
tendencia_orig_ma <- forecast::ma(ise_ts,     order = 12, centre = TRUE)
tendencia_log_ma  <- forecast::ma(ise_log_ts, order = 12, centre = TRUE)

detrend_orig_ma <- ise_ts     - tendencia_orig_ma
detrend_log_ma  <- ise_log_ts - tendencia_log_ma

tiempo_num <- as.numeric(time(ise_ts))

par(mfrow = c(2, 1), mar = c(3, 4, 2, 2))
plot(ise_ts, main = "Tendencia MA(12) — serie original",
     col = "gray50", ylab = "Original")
lines(tiempo_num, as.numeric(tendencia_orig_ma), col = "red", lwd = 2)
legend("topleft", legend = c("Original", "Tendencia MA(12)"),
       col = c("gray50","red"), lty = 1, bty = "n")

plot(ise_log_ts, main = "Tendencia MA(12) — serie logarítmica",
     col = "gray50", ylab = "Log")
lines(tiempo_num, as.numeric(tendencia_log_ma), col = "darkred", lwd = 2)
legend("topleft", legend = c("Transformada", "Tendencia MA(12)"),
       col = c("gray50","darkred"), lty = 1, bty = "n")
par(mfrow = c(1, 1))

par(mfrow = c(2, 1), mar = c(3, 4, 2, 2))
plot(detrend_orig_ma, main = "Serie original sin tendencia (residuos MA)",
     col = "steelblue", ylab = ""); abline(h = 0, lty = 2)
plot(detrend_log_ma,  main = "Serie logarítmica sin tendencia (residuos MA)",
     col = "darkgreen", ylab = ""); abline(h = 0, lty = 2)
par(mfrow = c(1, 1))
```

## 4.2 Tendencia determinística lineal y cúbica (MCO)

```{r tendencia_LM_cubico}
tiempo_num <- as.numeric(time(ise_ts))
y_num      <- as.numeric(ise_ts)

fit_orig_lm    <- lm(y_num ~ tiempo_num)
fit_orig_cubic <- lm(y_num ~ tiempo_num + I(tiempo_num^2) + I(tiempo_num^3))

cat("\n=== Tendencia lineal (serie original) ===\n");   print(summary(fit_orig_lm))
cat("\n=== Tendencia cúbica (serie original) ===\n");   print(summary(fit_orig_cubic))

plot(ise_ts,
     main = "ISE — tendencia lineal vs cúbica",
     ylab = "Índice (Base 2015 = 100)", xlab = "Año",
     col = "gray50", lwd = 1.5)
lines(tiempo_num, fitted(fit_orig_lm),    col = "red",  lwd = 2)
lines(tiempo_num, fitted(fit_orig_cubic), col = "blue", lwd = 2, lty = 2)
legend("topleft",
       legend = c("Serie ISE", "Tendencia lineal", "Tendencia cúbica"),
       col = c("gray50","red","blue"), lty = c(1,1,2),
       lwd = c(1.5,2,2), bty = "n")
grid()

detrend_orig_lm    <- ise_ts - ts(fitted(fit_orig_lm),    start = fecha_inicio, frequency = 12)
detrend_orig_cubic <- ise_ts - ts(fitted(fit_orig_cubic), start = fecha_inicio, frequency = 12)

par(mfrow = c(2, 2), mar = c(3, 4, 2, 2))
plot(detrend_orig_lm, main = "Residuos: tendencia lineal",
     col = "purple", ylab = "Residuos"); abline(h = 0, lty = 2)
acf(detrend_orig_lm, lag.max = 36, main = "ACF — residual lineal")

plot(detrend_orig_cubic, main = "Residuos: tendencia cúbica",
     col = "darkorange", ylab = "Residuos"); abline(h = 0, lty = 2)
acf(detrend_orig_cubic, lag.max = 36, main = "ACF — residual cúbico")
par(mfrow = c(1, 1))
```

## 4.3 Tendencia no lineal por STL (Loess)

```{r STL_analisis}
stl_orig <- ise_tsbl %>%
  model(STL(Iset     ~ trend(window = 13) + season(window = "periodic"), robust = TRUE))

stl_log <- ise_tsbl %>%
  model(STL(Iset_log ~ trend(window = 13) + season(window = "periodic"), robust = TRUE))

components(stl_orig) %>% autoplot() +
  labs(title = "Descomposición STL robusta — serie original")

components(stl_log) %>% autoplot() +
  labs(title = "Descomposición STL robusta — serie logarítmica")
```

## 4.4 Tendencia estocástica: primera diferencia del logaritmo

```{r diff_log}
ise_growth <- diff(log(ise_ts), differences = 1)

par(mfrow = c(2, 1), mar = c(3, 4, 2, 2))
plot(ise_growth, main = "Crecimiento mensual del ISE — diff.log(ISE)",
     col = "steelblue", ylab = "diff.log(ISE)", lwd = 1.5)
abline(h = 0, lty = 2, col = "red"); grid()
acf(ise_growth, lag.max = 36, main = "ACF — diff.log(ISE)")
par(mfrow = c(1, 1))
```

## 4.5 Tendencia determinística no lineal (Loess)

```{r loess_tendencia}
indice_ise <- as.Date(zoo::as.yearmon(time(ise_ts)))
tibble_ise <- tibble(Fecha = indice_ise, Iset = as.numeric(ise_ts))

tibble_ise <- tibble_ise %>%
  mutate(Iset_ajus = smooth_vec(Iset, span = 0.25, degree = 2))

tibble_ise %>%
  ggplot(aes(Fecha, Iset)) +
  geom_line() +
  geom_line(aes(y = Iset_ajus), color = "red") +
  labs(title = "ISE con tendencia ajustada por Loess (no lineal)",
       y = "ISE")

ise_trend_loess <- ts(tibble_ise$Iset_ajus, start = fecha_inicio, frequency = 12)
ise_sin_tend    <- ise_ts - ise_trend_loess
```

## 4.6 Suavizamiento adicional: kernel, lowess y splines

```{r suavizamiento_no_parametrico}
plot(ise_ts, main = "Suavizamiento Kernel")
lines(ksmooth(time(ise_ts), ise_ts, "normal", bandwidth = 1), lwd = 2, col = 4)

plot(ise_ts, main = "Suavizamiento Lowess")
lines(lowess(ise_ts, f = .05), lwd = 2, col = 4)
lines(lowess(ise_ts), lty = 2, lwd = 2, col = 2)

plot(ise_ts, main = "Suavizamiento Splines")
lines(smooth.spline(time(ise_ts), ise_ts, spar = .5), lwd = 2, col = 4)
lines(smooth.spline(time(ise_ts), ise_ts, spar = 1),  lty = 2, lwd = 2, col = 2)
```

---

# PASO 5. Análisis de correlación y dependencia temporal (sobre diff.log(ISE))

## 5.1 Gráficas de retardos (lag plots)

```{r lag_plots}
par(mar = c(2, 2, 2, 2))
plot(ise_growth, main = "Crecimiento mensual del ISE — diff.log(ISE)",
     col = "steelblue", lwd = 1.5); abline(h = 0, lty = 2, col = "red")

par(mar = c(3, 2, 3, 2))
astsa::lag1.plot(as.numeric(ise_growth), 12, corr = FALSE)

ts_lags(ise_growth, lags = 1:12)
```

## 5.2 Función de autocorrelación (ACF) y autocorrelación parcial (PACF)

```{r acf_pacf}
par(mfrow = c(2, 1), mar = c(3, 4, 2, 2))
acf(ise_growth,  48, main = "ACF — diff.log(ISE)")
pacf(ise_growth, 48, main = "PACF — diff.log(ISE)")
par(mfrow = c(1, 1))
```

## 5.3 No linealidad: información mutua promedio (AMI)

```{r AMI_calculo}
par(mar = c(3, 2, 3, 2))
tseriesChaos::mutual(as.numeric(ise_growth), partitions = 50,
                     lag.max = 48, plot = TRUE)
```

## 5.4 Autocorrelación de distancia (dACF)

```{r dACF_calculo}
calcular_dacf_interna <- function(serie, max_lag = 20) {
  sapply(1:max_lag, function(k) {
    n_k  <- length(serie)
    x_t  <- serie[(k + 1):n_k]
    x_tk <- serie[1:(n_k - k)]
    energy::dcor(x_t, x_tk)
  })
}

lags       <- 1:24
d_acf_vals <- calcular_dacf_interna(as.numeric(ise_growth), max_lag = 24)

plot(lags, d_acf_vals, type = "h",
     main = "dACF — diff.log(ISE)",
     col  = "darkgreen", ylim = c(0, 1), lwd = 2)
abline(h = 2 / sqrt(length(ise_growth)), lty = 2, col = "blue")
```

---

# PASO 6. Detección de ciclos y estacionalidad

## 6.1 Mapa de calor (ts_heatmap)

```{r heatmap_plot}
ts_heatmap(ise_ts, title = "Mapa de calor — ISE", color = "Reds")
```

## 6.2 Análisis wavelet

```{r wavelet_analisis}
series_wavelets <- cbind(seq_len(length(ise_ts)), as.numeric(ise_ts))
wt <- biwavelet::wt(series_wavelets)

par(oma = c(0, 0, 0, 1), mar = c(5, 4, 4, 5) + 0.1)
plot(wt, type = "power.corr.norm",
     main = "Bias-corrected wavelet power", plot.cb = TRUE)
```

## 6.3 Monthplot del crecimiento mensual del ISE — diff.log(ISE)

```{r monthplot_crecimiento}
monthplot(ise_growth,
          main = "Monthplot del crecimiento mensual del ISE",
          ylab = "diff.log(ISE)", xlab = "Mes")
abline(h = 0, lty = 2, col = "gray40")
```

## 6.4 Densidades por mes — tres versiones de la serie

```{r densidad_tres_paneles, fig.height=8}
ise_comp_df <- data.frame(
  month     = factor(month.abb[cycle(ise_growth)], levels = month.abb),
  diff_orig = as.numeric(diff(ise_ts)),
  diff_log  = as.numeric(diff(ise_log_ts)),
  diff_bc   = as.numeric(diff(ise_boxcox_ts))
)

p_orig <- ggplot(ise_comp_df, aes(x = diff_orig)) +
  geom_density(aes(fill = month)) +
  ggtitle("Original diferenciada") +
  facet_grid(rows = vars(month)) +
  theme(legend.position = "none")

p_log <- ggplot(ise_comp_df, aes(x = diff_log)) +
  geom_density(aes(fill = month)) +
  ggtitle("Logarítmica diferenciada") +
  facet_grid(rows = vars(month)) +
  theme(legend.position = "none")

p_box <- ggplot(ise_comp_df, aes(x = diff_bc)) +
  geom_density(aes(fill = month)) +
  ggtitle("Box-Cox diferenciada") +
  facet_grid(rows = vars(month)) +
  theme(legend.position = "none")

p_orig | p_log | p_box
```

## 6.5 Herramientas adicionales de estacionalidad

```{r mas_estacionalidad}
ts_seasonal(ise_growth, type = "all")
```

---

# PASO 7. Regresión para descubrir el ciclo y periodograma

```{r regresion_ciclo}
n_growth <- length(ise_growth)
z1 <- cos(2 * pi * (1:n_growth) / 12)
z2 <- sin(2 * pi * (1:n_growth) / 12)

fit_ciclo <- lm(as.numeric(ise_growth) ~ 0 + z1 + z2)
summary(fit_ciclo)

plot.ts(as.numeric(ise_growth),
        main = "diff.log(ISE) vs ajuste ciclo anual",
        ylab = "diff.log(ISE)")
abline(h = 0, lty = 2, col = "gray40")
lines(fitted(fit_ciclo), col = 2, lwd = 2)
```

```{r periodograma_analisis}
sp <- spectrum(as.numeric(ise_growth), taper = 0, log = "no",
               main = "Periodograma — diff.log(ISE)")

sp_suave <- spectrum(as.numeric(ise_growth), spans = c(3, 3), taper = 0.1,
                     log = "no", main = "Periodograma suavizado — diff.log(ISE)")

frecuencia_dominante <- sp$freq[which.max(sp$spec)]
periodo_dominante    <- 1 / frecuencia_dominante
cat("Frecuencia dominante:", frecuencia_dominante, "\n")
cat("Periodo dominante:", periodo_dominante, "\n")
```

---

# PASO 8. Modelado de la estacionalidad

## 8.1 Variables Dummies (estacionalidad determinística mensual)

```{r dummies_mensuales}
n_growth <- length(ise_growth)
mes      <- factor(cycle(ise_growth))

dummies_mes <- model.matrix(~ 0 + mes)
colnames(dummies_mes) <- levels(mes)

df_dum <- data.frame(y = as.numeric(ise_growth), dummies_mes)

fit_dum <- lm(y ~ ., data = df_dum)
summary(fit_dum)

plot.ts(as.numeric(ise_growth),
        main = "diff.log(ISE) vs ajuste por Dummies mensuales",
        ylab = "diff.log(ISE)")
abline(h = 0, lty = 2, col = "gray40")
lines(fitted(fit_dum), col = 3, lwd = 2)

coef_dum <- coef(fit_dum)
coef_dum
```

## 8.2 Armónicos de Fourier (K = 1, 6, 12)

```{r fourier_columnas}
tbl_ise_fourier <- data.frame(
  Fecha  = as.Date(zoo::as.yearmon(time(ise_growth))),
  growth = as.numeric(ise_growth)
)

t_seq <- seq_len(nrow(tbl_ise_fourier))

for (k in 1:12) {
  tbl_ise_fourier[[paste0("C", k, "_12")]] <- cos(2 * pi * k * t_seq / 12)
  tbl_ise_fourier[[paste0("S", k, "_12")]] <- sin(2 * pi * k * t_seq / 12)
}
```

```{r fourier_k1}
Fourier1 <- lm(growth ~ C1_12 + S1_12, data = tbl_ise_fourier)
summary(Fourier1)

plot(tbl_ise_fourier$Fecha, tbl_ise_fourier$growth, type = "l",
     main = "diff.log(ISE) vs Fourier (K = 1)",
     ylab = "diff.log(ISE)", col = "gray60")
abline(h = 0, lty = 2, col = "gray40")
lines(tbl_ise_fourier$Fecha, Fourier1$fitted.values, col = 3, lwd = 2)
```

```{r fourier_k6}
Fourier6 <- lm(growth ~ C1_12 + S1_12 + C2_12 + S2_12 +
                        C3_12 + S3_12 + C4_12 + S4_12 +
                        C5_12 + S5_12 + C6_12 + S6_12,
               data = tbl_ise_fourier)
summary(Fourier6)

plot(tbl_ise_fourier$Fecha, tbl_ise_fourier$growth, type = "l",
     main = "diff.log(ISE) vs Fourier (K = 6)",
     ylab = "diff.log(ISE)", col = "gray60")
abline(h = 0, lty = 2, col = "gray40")
lines(tbl_ise_fourier$Fecha, Fourier6$fitted.values, col = 3, lwd = 2)
```

```{r fourier_k12}
Fourier12 <- lm(growth ~ C1_12  + S1_12  + C2_12  + S2_12  +
                        C3_12  + S3_12  + C4_12  + S4_12  +
                        C5_12  + S5_12  + C6_12  + S6_12  +
                        C7_12  + S7_12  + C8_12  + S8_12  +
                        C9_12  + S9_12  + C10_12 + S10_12 +
                        C11_12 + S11_12 + C12_12 + S12_12,
               data = tbl_ise_fourier)
summary(Fourier12)

plot(tbl_ise_fourier$Fecha, tbl_ise_fourier$growth, type = "l",
     main = "diff.log(ISE) vs Fourier (K = 12)",
     ylab = "diff.log(ISE)", col = "gray60")
abline(h = 0, lty = 2, col = "gray40")
lines(tbl_ise_fourier$Fecha, Fourier12$fitted.values, col = 3, lwd = 2)
```

```{r fourier_comparativa}
plot(tbl_ise_fourier$Fecha, tbl_ise_fourier$growth, type = "l",
     main = "Comparación de armónicos de Fourier — diff.log(ISE)",
     ylab = "diff.log(ISE)", col = "gray70")
abline(h = 0, lty = 2, col = "gray40")
lines(tbl_ise_fourier$Fecha, Fourier1$fitted.values,  col = "red",       lwd = 2)
lines(tbl_ise_fourier$Fecha, Fourier6$fitted.values,  col = "blue",      lwd = 2)
lines(tbl_ise_fourier$Fecha, Fourier12$fitted.values, col = "darkgreen", lwd = 2)
legend("topleft",
       legend = c("K = 1", "K = 6", "K = 12"),
       col = c("red","blue","darkgreen"),
       lty = 1, lwd = 2, bty = "n")
```

---

# PASO 9. Desestacionalización

```{r desestacionalizacion_serie}
ise_decompo <- decompose(ise_ts)
ise_desestacionalizada <- ise_ts - ise_decompo$seasonal

plot(ise_ts, main = "ISE original vs desestacionalizada",
     ylab = "Índice (Base 2015 = 100)", col = "gray50", lwd = 1.5)
lines(as.numeric(time(ise_ts)), as.numeric(ise_desestacionalizada),
      col = "red", lwd = 2)
legend("topleft", legend = c("Original", "Desestacionalizada"),
       col = c("gray50","red"), lty = 1, lwd = c(1.5,2), bty = "n")
grid()

diff_estacional <- diff(ise_ts, lag = 12, differences = 1)
plot(diff_estacional, main = "ISE con diferencia estacional (lag = 12)",
     ylab = "diff(ISE, 12)", col = "steelblue", lwd = 1.5)
abline(h = 0, lty = 2, col = "red")
acf(diff_estacional, lag.max = 48, main = "ACF — ISE diferenciada estacionalmente")
```
