---
title: "Análisis descriptivo del Indicador de Seguimiento a la Economía (ISE), 2005-2026"
subtitle: "Teoría de Series de Tiempo - ISE"
author: "Paula Nuñez / Robinson Ramírez"
date: today
lang: es
format:
  html:
    toc: true
    toc-depth: 3
    number-sections: true
    code-fold: show
    code-summary: "Ver código"
    embed-resources: true
    fig-width: 9
    fig-height: 5
editor: source
execute:
  warning: false
  message: false
---

```{r setup, include=FALSE}
## Números dentro del texto con coma decimal
knitr::knit_hooks$set(inline = function(x) {
  if (is.numeric(x)) format(x, decimal.mark = ",") else x
})
```

# Introducción

El Índice de Seguimiento a la Economía (ISE) es un indicador mensual que publica el DANE para seguir la actividad económica colombiana entre una publicación trimestral del PIB y la siguiente. La serie que analizamos es la original, sin ajuste estacional, en índice con base 2015 = 100, y va de enero de 2005 a junio de 2026.

El análisis sigue el orden sugerido para el curso:

1. Gráfico de la serie e identificación de sus rasgos principales.
2. Estabilización de la varianza (Box-Cox): si se aplica o no, y por qué.
3. Análisis de tendencia.
4. Análisis de dependencia: diagramas de dispersión de retardos, ACF/PACF, información mutua (AMI) y correlación de distancia.
5. Detección de la estacionalidad.
6. Modelamiento de la estacionalidad (variables dummy y términos de Fourier) y desestacionalización.

# Librerías e importación de datos

## Librerías

```{r librerias}
## Si faltan paquetes, ejecutar primero el script instalar_paquetes.R (una sola vez)

library(readxl)        # lectura del archivo Excel
library(tidyverse)     # manipulación de datos y gráficos (dplyr, ggplot2, tidyr)
library(lubridate)     # manejo de fechas
library(zoo)           # clase yearmon para fechas mensuales
library(TSstudio)      # ts_info, ts_plot, ts_lags, ts_heatmap
library(forecast)      # BoxCox.lambda, ndiffs, nsdiffs, seasonaldummy, fourier
library(astsa)         # lag1.plot, mvspec
library(tsibble)       # objetos tsibble
library(feasts)        # STL, gg_subseries, gg_season, gg_tsresiduals
library(fable)         # TSLM para modelar la estacionalidad
library(fabletools)    # model, glance, tidy, augment, components
library(tseriesChaos)  # mutual: información mutua promedio (AMI)
library(biwavelet)     # transformada wavelet para explorar periodicidades
# here se usa como here::here() al importar los datos (no se carga con library()
# porque lubridate tiene una función con el mismo nombre en algunas versiones)

# MASS no se carga con library() porque su función select() oculta a
# dplyr::select(). Se usa directamente como MASS::boxcox().
# FitAR ya no está disponible en CRAN; su gráfico de log-verosimilitud
# de lambda se reemplaza por MASS::boxcox(), que hace lo mismo.
```

## Importación

Los datos están en la carpeta `datos/` del proyecto. La función `here::here()` construye la ruta a partir de la carpeta donde está el archivo `.Rproj`, así que el documento corre en cualquier computador sin cambiar nada.

```{r importacion}
ise <- read_excel(here::here("datos", "ISE2005_2026.xlsx"))
str(ise)
head(ise)
tail(ise)
```

## Verificación de la base

Antes de construir la serie se revisa que no haya datos faltantes y que las fechas sean mensuales, consecutivas y en orden ascendente.

```{r verificacion}
## Nombres de las columnas: la base ya trae "Fecha" e "Iset"; se dejan explícitos
names(ise)[1:2] <- c("Fecha", "Iset")

## Número de observaciones y datos faltantes
nrow(ise)
sum(is.na(ise$Iset))

## Rango de fechas
range(ise$Fecha)

## ¿Todas las fechas consecutivas están separadas exactamente por un mes?
## (si la base viniera en orden descendente, aquí aparecería -1 y habría que invertirla)
table(round(12 * diff(as.yearmon(ise$Fecha))))
```

La base tiene 258 observaciones mensuales, sin faltantes y sin saltos entre meses.

## Construcción de los objetos de serie de tiempo

```{r construccion serie}
## Fechas en formato año-mes (se usan en la sección de Semana Santa y en el modelamiento)
Fechas_ise <- as.yearmon(ise$Fecha)

## Serie de tiempo mensual que empieza en enero de 2005
ise_ts <- ts(ise$Iset,
             start = c(year(min(ise$Fecha)), month(min(ise$Fecha))),
             frequency = 12)

ts_info(ise_ts)
class(ise_ts)
```

# Gráfico de la serie

```{r grafico serie, fig.height=5}
plot(ise_ts, main = "Índice de Seguimiento a la Economía (ISE)",
     ylab = "ISE (2015 = 100)", xlab = "Año")
## Periodo de las restricciones por COVID-19 (marzo a julio de 2020)
rect(2020 + 2/12, par("usr")[3], 2020 + 7/12, par("usr")[4],
     col = adjustcolor("red", alpha.f = 0.15), border = NA)
```

```{r grafico serie interactivo}
ts_plot(ise_ts,
        title = "Índice de Seguimiento a la Economía (ISE)",
        Ytitle = "ISE (2015 = 100)",
        Xtitle = "Año",
        Xgrid = TRUE,
        Ygrid = TRUE)
```

```{r zoom covid, fig.height=4}
## Acercamiento a 2018-2022 para ver el patrón mensual y el choque de 2020
plot(window(ise_ts, start = c(2018, 1), end = c(2022, 12)), type = "o", pch = 20,
     main = "ISE 2018-2022", ylab = "ISE", xlab = "Año")
abline(v = 2018:2023, lty = 3, col = "grey60")
```

Lo que muestra el gráfico:

-   **Tendencia.** La serie crece de forma sostenida: pasa de un promedio de 64,7 en 2005 a 125,7 en 2025. El crecimiento es sostenido hasta 2019 (con una pausa en 2008-2009), se interrumpe en 2020 y se retoma a partir de 2021.
-   **Estacionalidad.** Hay un patrón que se repite cada doce meses: diciembre es sistemáticamente el mes más alto y enero el más bajo, con una caída adicional en marzo o abril. Esto es estacionalidad (periodo fijo de un año), no un ciclo; un ciclo tendría duración variable y mayor a un año.
-   **Choque atípico.** En abril de 2020 la serie cae de 100,6 a 83,1 por las restricciones de la pandemia y se recupera en los meses siguientes. Es un evento puntual que se debe tener en cuenta porque afecta varias de las herramientas que siguen.
-   **Varianza.** La amplitud de las oscilaciones estacionales crece con el nivel de la serie. Esto sugiere varianza marginal no constante y se evalúa en la siguiente sección.

# Estabilización de la varianza: transformación Box-Cox

Si la varianza de la serie cambia con su nivel, se puede aplicar una transformación de potencia de la familia Box-Cox:

$$
f_{\lambda}(u_{t})= \begin{cases}
\lambda^{-1}(u^{\lambda}_{t}-1), & \text{si } \lambda \neq 0,\\
\ln(u_{t}), & \text{si } \lambda = 0,
\end{cases}
\qquad u_t > 0.
$$

Con $\lambda = 1$ la serie queda igual (salvo un desplazamiento) y con $\lambda = 0$ se obtiene el logaritmo.

## Evidencia gráfica: media y desviación estándar por año

Si la desviación estándar crece proporcionalmente a la media, el coeficiente de variación es estable y el logaritmo es la transformación adecuada.

```{r media desviacion}
## Se usan solo años completos (2026 tiene 6 meses)
anual <- tibble(anio = floor(time(ise_ts)), valor = as.numeric(ise_ts)) |>
  group_by(anio) |>
  filter(n() == 12) |>
  summarise(media = mean(valor), desv = sd(valor)) |>
  mutate(cv = 100 * desv / media,
         covid = anio %in% c(2020, 2021))

anual |> select(anio, media, desv, cv) |> mutate(across(-anio, ~ round(.x, 2))) |> print(n = Inf)

ggplot(anual, aes(media, desv)) +
  geom_smooth(data = filter(anual, !covid), method = "lm", se = FALSE,
              color = "grey50", linetype = "dashed") +
  geom_point(aes(color = covid), size = 2.5) +
  geom_text(aes(label = anio), vjust = -0.8, size = 3) +
  scale_color_manual(values = c("FALSE" = "black", "TRUE" = "red"),
                     labels = c("Resto de años", "2020-2021")) +
  labs(title = "Desviación estándar frente a media anual del ISE",
       x = "Media anual", y = "Desviación estándar anual", color = NULL) +
  theme_minimal()
```

La desviación estándar pasa de 3,7 en 2005 a cerca de 6,4 en 2024-2025, mientras que el coeficiente de variación se mantiene alrededor de 5 %-6 %. Los únicos años que se salen del patrón son 2020 y 2021, por el choque de la pandemia.

## Estimación de $\lambda$

Se comparan tres métodos, cada uno con dos variantes: el método de Guerrero, la regla media-desviación y la log-verosimilitud perfil.

```{r BoxCox lambda}
## 1. Método de Guerrero con toda la muestra
lambda_guerrero <- forecast::BoxCox.lambda(ise_ts, method = "guerrero", lower = -1, upper = 3)

## 2. Método de Guerrero sin el periodo de la pandemia (2005-2019)
lambda_guerrero_pre <- forecast::BoxCox.lambda(window(ise_ts, end = c(2019, 12)),
                                               method = "guerrero", lower = -1, upper = 3)

## 3. Regla media-desviación: si log(desv) = a + b*log(media), entonces lambda = 1 - b
b_todos <- coef(lm(log(desv) ~ log(media), data = anual))[2]
b_sin_covid <- coef(lm(log(desv) ~ log(media), data = filter(anual, !covid)))[2]
lambda_md <- 1 - b_todos
lambda_md_sin_covid <- 1 - b_sin_covid
```

```{r BoxCox verosimilitud, fig.height=4.5}
## 3. Log-verosimilitud perfil de lambda (reemplaza a FitAR::BoxCox).
## Busca el lambda con el que un modelo de regresión ajusta mejor. Se estima con
## dos formas de la tendencia:
##   (a) una recta + efectos mensuales
##   (b) un efecto por año + efectos mensuales (tendencia flexible)
datos_bc <- data.frame(y = as.numeric(ise_ts),
                       tiempo = as.numeric(time(ise_ts)),
                       anio = factor(floor(time(ise_ts))),
                       mes = factor(cycle(ise_ts)))

par(mfrow = c(1, 2))
bc_recta <- MASS::boxcox(y ~ tiempo + mes, data = datos_bc, lambda = seq(-1, 2, 0.01))
title("(a) Tendencia lineal")
bc_anio <- MASS::boxcox(y ~ anio + mes, data = datos_bc, lambda = seq(-1, 2, 0.01))
title("(b) Un efecto por año")
par(mfrow = c(1, 1))

lambda_mv <- bc_recta$x[which.max(bc_recta$y)]
lambda_mv_anio <- bc_anio$x[which.max(bc_anio$y)]
```

```{r BoxCox resumen}
## Resumen de todas las estimaciones de lambda
tibble(Metodo = c("Guerrero, 2005-2026", "Guerrero, 2005-2019",
                  "Media-desviación, todos los años", "Media-desviación, sin 2020-2021",
                  "Verosimilitud perfil, tendencia lineal",
                  "Verosimilitud perfil, efecto por año"),
       lambda = round(c(lambda_guerrero, lambda_guerrero_pre, lambda_md,
                        lambda_md_sin_covid, lambda_mv, lambda_mv_anio), 2))
```

## Decisión

Las estimaciones no coinciden, y la diferencia tiene explicación:

-   El método de Guerrero con toda la muestra da $\lambda =$ `r round(lambda_guerrero, 2)`, pero al excluir la pandemia pasa a `r round(lambda_guerrero_pre, 2)`. El valor con toda la muestra está distorsionado por el choque de 2020.
-   La regla media-desviación da $\lambda =$ `r round(lambda_md, 2)` con todos los años y `r round(lambda_md_sin_covid, 2)` sin 2020-2021, ambos cercanos a cero.
-   La log-verosimilitud perfil depende de cómo se modele la tendencia. Con una recta da $\lambda =$ `r round(lambda_mv, 2)`, pero con un efecto por año da $\lambda =$ `r round(lambda_mv_anio, 2)`. La diferencia se debe a que el log(ISE) crece cada vez más despacio (su tendencia es cóncava): cuando el modelo impone una recta, el método elige el $\lambda$ que más endereza la tendencia, no el que estabiliza la varianza. Con una tendencia flexible, que no tiene ese problema, el resultado coincide con el logaritmo. Además, el modelo con efecto por año ajusta mucho mejor (log-verosimilitud máxima de `r round(max(bc_anio$y))` frente a `r round(max(bc_recta$y))`), así que su estimación es la más confiable.

**Se aplica la transformación logarítmica ($\lambda = 0$).** Los tres métodos apuntan a valores de $\lambda$ cercanos a cero una vez se controla por la pandemia o por la forma de la tendencia; el único valor lejano (la verosimilitud perfil con tendencia lineal) se explica por la curvatura de la tendencia. Además, el coeficiente de variación anual es estable, y el logaritmo tiene una ventaja práctica: su primera diferencia es aproximadamente la tasa de crecimiento mensual, lo que facilita la interpretación de todo lo que sigue.

```{r BoxCox transformacion, fig.height=6}
lise <- log(ise_ts)   # equivalente a forecast::BoxCox(ise_ts, lambda = 0)

par(mfrow = c(2, 1), mar = c(3, 4, 2.5, 1))
plot(ise_ts, main = "ISE sin transformar", ylab = "ISE", xlab = "")
plot(lise, main = "Logaritmo del ISE", ylab = "log(ISE)", xlab = "")
par(mfrow = c(1, 1))
```

## Chequeo después de la transformación

Si el logaritmo estabilizó la varianza, la desviación estándar anual de la serie transformada no debe depender de su media.

```{r BoxCox chequeo, fig.height=4}
anual_log <- tibble(anio = floor(time(lise)), valor = as.numeric(lise)) |>
  group_by(anio) |> filter(n() == 12) |>
  summarise(media = mean(valor), desv = sd(valor)) |>
  mutate(covid = anio %in% c(2020, 2021))

ggplot(anual_log, aes(media, desv)) +
  geom_point(aes(color = covid), size = 2.5) +
  geom_text(aes(label = anio), vjust = -0.8, size = 3) +
  geom_smooth(data = filter(anual_log, !covid), method = "lm", se = FALSE,
              color = "grey50", linetype = "dashed") +
  scale_color_manual(values = c("FALSE" = "black", "TRUE" = "red"), guide = "none") +
  labs(title = "Desviación estándar frente a media anual del log(ISE)",
       x = "Media anual de log(ISE)", y = "Desviación estándar anual") +
  theme_minimal()

## Pendiente de la relación sin 2020-2021 (cercana a cero indica varianza estabilizada)
chk_log <- lm(desv ~ media, data = filter(anual_log, !covid))
summary(chk_log)$coefficients

## Cambio de la desviación estándar ajustada entre el año de menor y el de mayor nivel,
## antes y después de transformar (sin 2020-2021)
chk_nivel <- lm(desv ~ media, data = filter(anual, !covid))
rango_nivel <- range(filter(anual, !covid)$media)
rango_log <- range(filter(anual_log, !covid)$media)
cambio_nivel <- 100 * diff(predict(chk_nivel, data.frame(media = rango_nivel))) /
  predict(chk_nivel, data.frame(media = rango_nivel[1]))
cambio_log <- 100 * diff(predict(chk_log, data.frame(media = rango_log))) /
  predict(chk_log, data.frame(media = rango_log[1]))
round(c(cambio_nivel = unname(cambio_nivel), cambio_log = unname(cambio_log)), 1)
```

En la serie original, la desviación estándar ajustada aumenta `r round(cambio_nivel)` % entre el año de menor nivel y el de mayor nivel. Después del logaritmo cambia `r round(cambio_log)` %: la relación queda levemente negativa (el logaritmo corrige un poco de más, coherente con el $\lambda \approx$ `r round(lambda_md_sin_covid, 1)` estimado sin la pandemia), pero la dependencia entre nivel y variabilidad se reduce a una fracción de la original. La transformación cumple su objetivo.

# Análisis de tendencia

Desde aquí se trabaja con $\log(\text{ISE})$.

## Tendencia determinística lineal

Se estima el modelo

$$\log(Y_t) = \beta_0 + \beta_1 t + a_t,$$

donde $t$ está medido en años. Con la serie en logaritmo, $100(e^{\beta_1} - 1)$ es la tasa de crecimiento anual promedio.

```{r tendencia lineal}
fit_ise <- lm(lise ~ time(lise), na.action = NULL)
summary(fit_ise)

crec_anual <- 100 * (exp(coef(fit_ise)[2]) - 1)
crec_anual

plot(lise, ylab = "log(ISE)", main = "log(ISE) con recta de tendencia")
abline(fit_ise, col = "red", lwd = 2)
```

La tendencia lineal explica el `r round(100 * summary(fit_ise)$r.squared, 1)` % de la variación del logaritmo del ISE e implica un crecimiento promedio de `r round(crec_anual, 1)` % anual entre 2005 y 2026.

```{r tendencia residuales, fig.height=4}
## Serie sin tendencia determinística (residuales de la regresión)
ise_sin_tend <- lise - predict(fit_ise)
plot(ise_sin_tend, main = "log(ISE) sin tendencia lineal (residuales)", ylab = "Residual")
abline(h = 0, lty = 2)
```

Los residuales no fluctúan alrededor de cero de forma estable: quedan por encima de la recta en unos periodos y por debajo en otros (la recta no captura la pausa de 2020 ni los cambios de ritmo), y conservan el patrón estacional.

## Tendencias polinómicas: cuadrática y cúbica

Como el log(ISE) crece cada vez más despacio, se prueban tendencias que permiten curvatura:

$$\log(Y_t) = \beta_0 + \beta_1 t + \beta_2 t^2 + \beta_3 t^3 + a_t.$$

El tiempo se mide en años desde 2005 ($t = 0$ en enero de 2005). Centrarlo así evita que $t$, $t^2$ y $t^3$ tomen valores enormes y casi colineales, sin cambiar el ajuste.

```{r tendencia polinomica}
t_anios <- as.numeric(time(lise)) - 2005

fit_lin  <- lm(lise ~ t_anios)
fit_cuad <- lm(lise ~ t_anios + I(t_anios^2))
fit_cub  <- lm(lise ~ t_anios + I(t_anios^2) + I(t_anios^3))

summary(fit_cub)

## Comparación de las tres tendencias
comparar_tend <- function(m) {
  r <- resid(m)
  c(R2_ajustado = summary(m)$adj.r.squared,
    AIC = AIC(m), BIC = BIC(m),
    ACF_resid_lag1 = acf(r, plot = FALSE)$acf[2],
    ACF_resid_lag12 = acf(r, plot = FALSE)$acf[13])
}
tabla_tend <- rbind(Lineal = comparar_tend(fit_lin),
                    Cuadratica = comparar_tend(fit_cuad),
                    Cubica = comparar_tend(fit_cub))
round(tabla_tend, 3)
```

```{r tendencia polinomica grafico}
plot(lise, ylab = "log(ISE)", main = "log(ISE) con tendencias lineal, cuadrática y cúbica", col = "grey40")
lines(ts(fitted(fit_lin),  start = start(lise), frequency = 12), col = "red",       lwd = 2)
lines(ts(fitted(fit_cuad), start = start(lise), frequency = 12), col = "darkgreen", lwd = 2, lty = 2)
lines(ts(fitted(fit_cub),  start = start(lise), frequency = 12), col = "blue",      lwd = 2)
legend("topleft", c("Lineal", "Cuadrática", "Cúbica"), col = c("red", "darkgreen", "blue"),
       lty = c(1, 2, 1), lwd = 2, bty = "n")
```

```{r tendencia cubica crecimiento, fig.height=4}
## Crecimiento anual implícito en la tendencia cúbica: la derivada de la tendencia
## respecto a t es la tasa de crecimiento instantánea del ISE
b <- coef(fit_cub)
crec_cub <- function(t) 100 * (exp(b[2] + 2 * b[3] * t + 3 * b[4] * t^2) - 1)

anios_graf <- seq(0, max(t_anios), by = 1 / 12)
plot(2005 + anios_graf, crec_cub(anios_graf), type = "l", lwd = 2, col = "blue",
     main = "Crecimiento anual implícito en la tendencia cúbica",
     xlab = "Año", ylab = "% anual")
abline(h = crec_anual, lty = 2, col = "red")
legend("topright", c("Tendencia cúbica", "Tendencia lineal (constante)"),
       col = c("blue", "red"), lty = c(1, 2), lwd = 2, bty = "n")

## Año en que el crecimiento implícito llega a su mínimo
anio_min <- 2005 + anios_graf[which.min(crec_cub(anios_graf))]
round(c(crec_2005 = crec_cub(0), crec_2015 = crec_cub(10),
        crec_minimo = min(crec_cub(anios_graf)), anio_minimo = anio_min,
        crec_2026 = crec_cub(max(t_anios))), 2)

## Residuales de la tendencia cúbica (se usan en la sección de diferenciación)
ise_sin_tend_cub <- lise - fitted(fit_cub)
```

La tendencia cúbica ajusta mejor que la lineal en todos los criterios: el R² ajustado sube de `r round(tabla_tend["Lineal", "R2_ajustado"], 3)` a `r round(tabla_tend["Cubica", "R2_ajustado"], 3)`, el AIC y el BIC bajan, y los tres coeficientes son significativos. Su principal aporte es que mide la desaceleración: el crecimiento implícito pasa de `r round(crec_cub(0), 1)` % anual en 2005 a `r round(crec_cub(10), 1)` % en 2015, y llega a un mínimo de `r round(min(crec_cub(anios_graf)), 1)` % alrededor de `r floor(anio_min)`. La recta, en cambio, asume `r round(crec_anual, 1)` % en todo el periodo. El repunte al final (`r round(crec_cub(max(t_anios)), 1)` % en 2026) debe leerse con cuidado: el mínimo está influido por la caída de 2020, y los polinomios tienden a doblarse en los extremos de la muestra.

Aun así, ninguna tendencia polinómica resuelve el problema de fondo. La autocorrelación de los residuales en el retardo 1 baja de `r round(tabla_tend["Lineal", "ACF_resid_lag1"], 2)` a `r round(tabla_tend["Cubica", "ACF_resid_lag1"], 2)`, pero sigue siendo alta, y ninguna captura el choque de 2020. Además, los polinomios de grado alto se comportan mal en los extremos de la muestra, así que no sirven para proyectar.

## Suavizamientos no paramétricos

Estos métodos estiman la tendencia sin imponer una forma funcional.

```{r suavizamiento promedio movil}
## Promedio móvil centrado 2x12: pondera con 1/24 los extremos y 1/12 los demás.
## Al cubrir exactamente un año, elimina la estacionalidad y deja la tendencia-ciclo.
wgts <- c(.5, rep(1, 11), .5) / 12
lise_ma <- stats::filter(lise, sides = 2, filter = wgts)

plot(lise, main = "Suavizamiento por promedio móvil 2x12", ylab = "log(ISE)")
lines(lise_ma, lwd = 2, col = 4)
```

```{r suavizamiento kernel}
## Kernel gaussiano (Nadaraya-Watson) con ancho de banda de 1 año
plot(lise, main = "Suavizamiento kernel (Nadaraya-Watson)", ylab = "log(ISE)")
lines(ksmooth(time(lise), lise, "normal", bandwidth = 1), lwd = 2, col = 4)
```

```{r suavizamiento lowess}
## Lowess (regresión local por vecinos más cercanos). El parámetro f es la fracción
## de observaciones usada en cada ajuste local; se fija para usar 12, 24 y 36
## vecinos, es decir, uno, dos y tres años de datos.
n_lise <- length(lise)
f_12 <- 12 / n_lise
f_24 <- 24 / n_lise
f_36 <- 36 / n_lise

plot(lise, main = "Suavizamiento Lowess con 12, 24 y 36 vecinos", ylab = "log(ISE)", col = "grey50")
lines(lowess(lise, f = f_12), lwd = 2, col = "orange")
lines(lowess(lise, f = f_24), lwd = 2, col = "blue")
lines(lowess(lise, f = f_36), lwd = 2, col = "red")
legend("topleft", c("12 vecinos (1 año)", "24 vecinos (2 años)", "36 vecinos (3 años)"),
       col = c("orange", "blue", "red"), lwd = 2, bty = "n")
```

Con 12 vecinos la curva todavía sigue parte de las oscilaciones estacionales. Con 12 y 24 vecinos recoge la caída de 2020, y con 36 esa caída queda casi absorbida en la tendencia de largo plazo. Las tres curvas muestran los mismos cambios de ritmo que el promedio móvil.

```{r suavizamiento splines}
plot(lise, main = "Suavizamiento por splines", ylab = "log(ISE)")
lines(smooth.spline(time(lise), lise, spar = .5), lwd = 2, col = 4)       # menos suave
lines(smooth.spline(time(lise), lise, spar = 1), lty = 2, lwd = 2, col = 2) # más suave
legend("topleft", c("spar = 0.5", "spar = 1"), col = c(4, 2), lty = c(1, 2), lwd = 2, bty = "n")
```

```{r suavizamiento loess}
## Loess con ggplot2 (reemplaza timetk::smooth_vec, con el mismo span y grado)
df_ise <- tibble(Fecha = as.Date(Fechas_ise), lISE = as.numeric(lise))

ggplot(df_ise, aes(Fecha, lISE)) +
  geom_line(color = "grey40") +
  geom_smooth(method = "loess", span = 0.5, method.args = list(degree = 1),
              se = FALSE, color = "red") +
  labs(title = "Tendencia Loess sobre log(ISE)", x = "Año", y = "log(ISE)") +
  theme_minimal()
```

Todos los suavizamientos coinciden en una tendencia creciente pero no lineal. El promedio móvil 2x12, que separa mejor la tendencia de la estacionalidad porque promedia exactamente un año, muestra cuatro tramos: crecimiento rápido entre 2005 y 2008, una pausa en 2008-2009 (que coincide con la crisis financiera internacional), crecimiento sostenido hasta 2014 con un ritmo menor entre 2015 y 2019, y la caída de 2020 seguida de una recuperación rápida en 2021 y un crecimiento más lento desde 2022. Una recta resume bien la dirección general, pero no estos cambios de ritmo.

## Descomposición

```{r descomposicion clasica, fig.height=6}
## Descomposición clásica aditiva sobre el logaritmo
## (equivale a una descomposición multiplicativa sobre el ISE original)
ise_decompo <- decompose(lise)
plot(ise_decompo)
```

```{r stl, fig.height=6}
## Descomposición STL robusta (Loess), con estacionalidad fija
lise_tsbl <- as_tsibble(lise)

lise_tsbl |>
  model(STL(value ~ trend() + season(window = "periodic"), robust = TRUE)) |>
  components() |>
  autoplot() +
  labs(title = "Descomposición STL de log(ISE)")

## Fuerza de la tendencia y de la estacionalidad (entre 0 y 1)
lise_tsbl |> features(value, feat_stl) |> select(trend_strength, seasonal_strength_year)
```

La descomposición STL separa una tendencia suave, un componente estacional de amplitud importante y un residuo donde el choque de 2020 aparece como el valor más extremo. Las medidas de fuerza confirman que la tendencia domina la variación de la serie y que la estacionalidad también es fuerte.

## Diferenciación

La primera diferencia elimina una tendencia estocástica:

$$\nabla \log(Y_t) = (1-B)\log(Y_t) = \log(Y_t) - \log(Y_{t-1}) \approx \frac{Y_t - Y_{t-1}}{Y_{t-1}}.$$

Es decir, la primera diferencia del logaritmo es aproximadamente la tasa de crecimiento mensual del ISE.

```{r diferencia, fig.height=6}
dlise <- diff(lise)

par(mfrow = c(2, 1), mar = c(3, 4, 2.5, 1))
plot(ise_sin_tend_cub, type = "l", main = "Sin tendencia (residuales de la tendencia cúbica)", ylab = "", xlab = "")
abline(h = 0, lty = 2)
plot(dlise, type = "l", main = "Primera diferencia de log(ISE)", ylab = "", xlab = "")
abline(h = 0, lty = 2)
par(mfrow = c(1, 1))
```

```{r acf comparacion, fig.height=4}
## En el eje de retardos de acf() para una serie mensual, 1 = 12 meses
par(mfrow = c(1, 3), mar = c(4, 4, 3, 1))
acf(lise, 48, main = "ACF log(ISE)")
acf(ise_sin_tend_cub, 48, main = "ACF sin tendencia cúbica")
acf(dlise, 48, main = "ACF primera diferencia")
par(mfrow = c(1, 1))
```

```{r pruebas diferenciacion}
## Número de diferencias ordinarias sugeridas por pruebas de raíz unitaria
forecast::ndiffs(lise, test = "kpss")
forecast::ndiffs(lise, test = "adf")
```

Lectura de los tres ACF:

-   **log(ISE):** las autocorrelaciones decaen muy lentamente, síntoma de la tendencia.
-   **Sin tendencia cúbica:** aun con la mejor tendencia polinómica, siguen siendo altas y persistentes (`r round(tabla_tend["Cubica", "ACF_resid_lag1"], 2)` en el retardo 1 y `r round(tabla_tend["Cubica", "ACF_resid_lag12"], 2)` en el 12). Quitar una tendencia determinística no basta: la tendencia no es solo determinística.
-   **Primera diferencia:** desaparece el decaimiento lento de corto plazo y queda con claridad la estructura estacional, con picos en los retardos 12, 24 y 36.

Las pruebas KPSS y ADF sugieren una diferencia ordinaria. **Para el análisis de dependencia y de estacionalidad se usa la primera diferencia de log(ISE)**, es decir, la tasa de crecimiento mensual. Sobre la serie en nivel, la tendencia domina todas las medidas de dependencia y oculta los demás rasgos.

# Análisis de dependencia

Se estudia la relación entre $Z_t = \nabla\log(Y_t)$ y sus retardos $Z_{t-h}$. El ACF solo mide dependencia lineal; los diagramas de dispersión, la información mutua y la correlación de distancia permiten ver también relaciones no lineales.

## Diagramas de dispersión de retardos

```{r dispersion retardos, fig.height=7}
## Cada panel es Z_t frente a Z_{t-h} para h = 1,...,12, con su correlación
## y un suavizamiento lowess para detectar relaciones no lineales
par(mar = c(3, 2, 3, 2))
astsa::lag1.plot(dlise, 12)
```

```{r dispersion TSstudio}
TSstudio::ts_lags(dlise, lags = 1:12)
```

Las nubes de puntos están partidas en grupos. Los puntos aislados en la parte inferior de cada panel ($Z_t \approx -0{,}17$) son los eneros, y los de la izquierda ($Z_{t-h} \approx -0{,}17$) son los meses que llegan $h$ meses después de un enero. Esa estructura de grupos, producida por la estacionalidad, hace que los suavizamientos lowess se quiebren en varios retardos (por ejemplo, el 9); no debe leerse como una relación no lineal entre meses consecutivos.

La relación más clara está en el retardo 12: ahí los grupos se alinean y los puntos quedan casi sobre una recta de pendiente positiva (correlación de 0,86), porque el crecimiento de un mes se parece mucho al del mismo mes del año anterior. En los retardos 1 y 2 la correlación es negativa.

## Función de autocorrelación simple y parcial

```{r acf pacf, fig.height=6}
par(mfrow = c(2, 1), mar = c(4, 4, 2.7, 1))
acf(dlise, 48, main = "ACF de la primera diferencia de log(ISE)")
pacf(dlise, 48, main = "PACF de la primera diferencia de log(ISE)")
par(mfrow = c(1, 1))
```

```{r ljung box}
## Prueba de Ljung-Box: H0 = no hay autocorrelación hasta el retardo 24
Box.test(dlise, lag = 24, type = "Ljung-Box")
```

El ACF confirma lo que mostraron los diagramas de dispersión: autocorrelaciones negativas en los primeros retardos y valores muy altos en 12, 24 y 36 (0,86 en el retardo 12). La prueba de Ljung-Box rechaza con claridad la hipótesis de ausencia de autocorrelación. El decaimiento lento en los retardos estacionales (12, 24, 36) es un indicio de estacionalidad estocástica, que se revisa en la sección de estacionalidad.

## Información mutua promedio (AMI)

La información mutua mide cuánto se reduce la incertidumbre sobre $Z_t$ al conocer $Z_{t-h}$, sin suponer una relación lineal. Vale cero si y solo si $Z_t$ y $Z_{t-h}$ son independientes.

```{r ami, fig.height=4}
## 16 particiones: aproximadamente la raíz cuadrada del número de datos (257)
ami_ise <- tseriesChaos::mutual(as.numeric(dlise), partitions = 16, lag.max = 36, plot = FALSE)

plot(0:36, as.numeric(ami_ise), type = "h", lwd = 2,
     main = "Información mutua promedio de la primera diferencia de log(ISE)",
     xlab = "Retardo (meses)", ylab = "AMI")
abline(v = c(12, 24, 36), lty = 3, col = "red")
```

El retardo 0 corresponde a la entropía de la serie y no se interpreta. Fuera de él, la información mutua es máxima en los retardos 12, 24 y 36, lo que coincide con el ACF: la dependencia más importante es la estacional.

## Correlación de distancia

La correlación de distancia (dCor) vale cero si y solo si las variables son independientes, y detecta tanto relaciones lineales como no lineales. Se calcula para cada retardo con la función del material de clase; la dCor se programa directamente en R base. Como referencia de significancia se usa el percentil 95 de la dCor bajo independencia, obtenido permutando la serie.

```{r dcor, fig.height=4.5}
## Correlación de distancia de Székely, Rizzo y Bakirov (2007), calculada en R base.
## Da el mismo resultado que energy::dcor() sin depender de ese paquete.
dcor_base <- function(x, y) {
  A <- as.matrix(dist(x))                                  # distancias entre todos los pares de x
  B <- as.matrix(dist(y))
  A <- A - outer(rowMeans(A), colMeans(A), "+") + mean(A)  # doble centrado
  B <- B - outer(rowMeans(B), colMeans(B), "+") + mean(B)
  sqrt(mean(A * B) / sqrt(mean(A * A) * mean(B * B)))
}

calcular_dacf_interna <- function(serie, max_lag = 20) {
  sapply(1:max_lag, function(k) {
    n_k <- length(serie)
    x_t  <- serie[(k + 1):n_k]      # Z_t
    x_tk <- serie[1:(n_k - k)]      # Z_{t-k}
    dcor_base(x_t, x_tk)
  })
}

z <- as.numeric(dlise)
lags <- 1:36
d_acf_vals <- calcular_dacf_interna(z, max_lag = 36)

## Valor crítico aproximado: dCor entre pares de una serie permutada (independencia)
set.seed(2026)
dcor_nulo <- replicate(500, {
  zp <- sample(z)
  dcor_base(zp[-1], zp[-length(zp)])
})
umbral_dcor <- quantile(dcor_nulo, 0.95)

## Comparación con el valor absoluto del ACF
acf_vals <- acf(z, lag.max = 36, plot = FALSE)$acf[-1]

plot(lags, d_acf_vals, type = "h", lwd = 3, col = "darkgreen", ylim = c(0, 1.15),
     main = "Correlación de distancia (dCor) frente a |ACF|",
     xlab = "Retardo (meses)", ylab = "")
points(lags + 0.3, abs(acf_vals), type = "h", lwd = 2, col = "grey50")
abline(h = umbral_dcor, lty = 2, col = "blue")
legend("top", c("dCor", "|ACF|", "Percentil 95 bajo independencia"), horiz = TRUE,
       col = c("darkgreen", "grey50", "blue"), lty = c(1, 1, 2), lwd = c(3, 2, 1), bty = "n", cex = 0.85)
```

Ambas medidas tienen máximos en los retardos 12, 24 y 36, pero la dCor supera al $|\text{ACF}|$ en muchos retardos. Para saber si eso es dependencia no lineal hay que descartar dos causas:

-   **La estacionalidad.** La distribución de la primera diferencia es bimodal (los eneros forman un grupo aparte), y la dCor capta esa estructura de grupos, que el ACF no resume.
-   **La pandemia.** Marzo a julio de 2020 son cinco valores extremos seguidos.

Se repite el cálculo restando a cada mes su promedio (lo que elimina el patrón estacional fijo), con y sin el episodio de 2020:

```{r dcor sin estacionalidad, fig.height=4.5}
## Serie sin las medias mensuales: se resta a cada observación el promedio de su mes
z_sm <- as.numeric(resid(lm(z ~ factor(cycle(dlise)))))

## Misma serie con marzo-julio de 2020 neutralizados (fijados en cero, su media)
fechas_d <- as.yearmon(time(dlise))
covid_idx <- which(fechas_d >= as.yearmon(2020 + 2/12) & fechas_d <= as.yearmon(2020 + 6/12))
z_sm_nc <- z_sm
z_sm_nc[covid_idx] <- 0

umbral_perm <- function(serie, B = 500) {
  quantile(replicate(B, {sp <- sample(serie); dcor_base(sp[-1], sp[-length(sp)])}), 0.95)
}

set.seed(2026)
comparar <- list(
  "Sin medias mensuales" = z_sm,
  "Sin medias mensuales ni pandemia" = z_sm_nc
)

par(mfrow = c(1, 2), mar = c(4, 4, 3, 1))
for (nombre in names(comparar)) {
  serie <- comparar[[nombre]]
  dc <- calcular_dacf_interna(serie, max_lag = 24)
  ac <- abs(acf(serie, lag.max = 24, plot = FALSE)$acf[-1])
  plot(1:24, dc, type = "h", lwd = 3, col = "darkgreen", ylim = c(0, 0.5),
       main = nombre, xlab = "Retardo (meses)", ylab = "")
  points(1:24 + 0.3, ac, type = "h", lwd = 2, col = "grey50")
  abline(h = umbral_perm(serie), lty = 2, col = "blue")
}
par(mfrow = c(1, 1))

## Retardos 1, 2, 3 y 12
dcor_tabla <- tibble(
  retardo = c(1, 2, 3, 12),
  dcor_sin_medias = calcular_dacf_interna(z_sm, 12)[c(1, 2, 3, 12)],
  acf_sin_medias = acf(z_sm, 12, plot = FALSE)$acf[c(2, 3, 4, 13)],
  dcor_sin_pandemia = calcular_dacf_interna(z_sm_nc, 12)[c(1, 2, 3, 12)],
  acf_sin_pandemia = acf(z_sm_nc, 12, plot = FALSE)$acf[c(2, 3, 4, 13)]
)
dcor_tabla |> mutate(across(-retardo, ~ round(.x, 3)))
```

Al quitar las medias mensuales, la dCor del retardo 1 (`r round(dcor_tabla$dcor_sin_medias[1], 2)`) sigue muy por encima del valor absoluto de la autocorrelación (`r round(abs(dcor_tabla$acf_sin_medias[1]), 2)`), lo que en principio sugeriría dependencia no lineal. Pero al neutralizar marzo-julio de 2020 la dCor pasa a `r round(dcor_tabla$dcor_sin_pandemia[1], 2)` y la autocorrelación a `r round(dcor_tabla$acf_sin_pandemia[1], 2)`: las dos medidas coinciden en magnitud. La aparente no linealidad proviene del episodio de la pandemia, que además oculta una correlación lineal negativa fuerte en el retardo 1.

**Conclusión: una vez se descuentan la estacionalidad y la pandemia, la dependencia de la serie es esencialmente lineal**, lo que justifica trabajar con herramientas lineales (ACF, PACF y, más adelante, modelos ARMA/SARIMA).

# Detección de la estacionalidad

## Por qué no se usa la serie original

Antes de aplicar las herramientas de detección conviene ver qué pasa si se usan sobre la serie en nivel:

```{r periodograma nivel, fig.height=4}
per_nivel <- astsa::mvspec(ise_ts, log = "no", plot = FALSE)
1 / per_nivel$freq[which.max(per_nivel$spec)] * 12   # periodo en meses del pico
```

El pico del periodograma de la serie en nivel corresponde a un periodo igual a la longitud de toda la serie (258 meses): la tendencia concentra casi toda la varianza y tapa la estacionalidad. Por eso toda esta sección usa la primera diferencia de log(ISE).

## Mapa de calor, monthplot y subseries

```{r heatmap}
TSstudio::ts_heatmap(dlise, title = "Mapa de calor: crecimiento mensual del ISE (dif. de log)")
```

```{r monthplot, fig.height=4.5}
monthplot(dlise, main = "Monthplot del crecimiento mensual del ISE", ylab = "dif. log(ISE)")
abline(h = 0, lty = 2)
```

```{r subseries, fig.height=4.5}
dlise_tsbl <- as_tsibble(dlise)

dlise_tsbl |>
  gg_subseries(value) +
  labs(title = "Subseries mensuales del crecimiento del ISE", y = "dif. log(ISE)")
```

```{r gg season, fig.height=5}
## Patrón de cada año sobre el log(ISE) en nivel
lise_tsbl |>
  gg_season(value, labels = "right") +
  labs(title = "Gráfico estacional de log(ISE) por año", y = "log(ISE)")
```

## Boxplots y medidas descriptivas por mes

```{r boxplot mes, fig.height=4.5}
dlise_df <- tibble(anio = floor(time(dlise)),
                   mes = factor(month.abb[cycle(dlise)], levels = month.abb),
                   crec = 100 * as.numeric(dlise))

ggplot(dlise_df, aes(mes, crec)) +
  geom_boxplot(fill = "lightblue", outlier.color = "red") +
  geom_hline(yintercept = 0, linetype = "dashed") +
  labs(title = "Crecimiento mensual del ISE por mes (%)",
       x = "Mes", y = "100 x dif. log(ISE)") +
  theme_minimal()
```

```{r descriptivas por mes}
ise_summary <- dlise_df |>
  group_by(mes) |>
  summarise(media = mean(crec), mediana = median(crec), sd = sd(crec),
            min = min(crec), max = max(crec)) |>
  mutate(across(-mes, ~ round(.x, 2)))
ise_summary
```

Todas estas herramientas muestran lo mismo. Enero tiene una caída promedio cercana a 17 % frente a diciembre; noviembre y diciembre tienen los crecimientos más altos; y abril es el único otro mes con crecimiento promedio negativo. Las cajas de cada mes están bien separadas entre sí y son estrechas frente a esas diferencias, lo que indica un patrón estacional estable. El mapa de calor y el gráfico estacional muestran que el patrón se repite casi igual todos los años, con 2020 como excepción.

## Periodograma

El periodograma descompone la varianza de la serie por frecuencias. Para una serie mensual con estacionalidad anual se esperan picos en la frecuencia fundamental (1 ciclo por año) y en sus armónicos (2, 3, 4, 5 y 6 ciclos por año, es decir, periodos de 6; 4; 3; 2,4 y 2 meses). Los armónicos aparecen cuando el patrón estacional no tiene forma de onda seno suave.

```{r periodograma, fig.height=4.5}
## Con un objeto ts de frecuencia 12, mvspec reporta la frecuencia en ciclos por año
ise.per <- astsa::mvspec(dlise, log = "no", main = "Periodograma de la primera diferencia de log(ISE)")
abline(v = 1:6, lty = 2, col = "blue")

## Los cinco picos más altos
picos <- order(ise.per$spec, decreasing = TRUE)[1:5]
tibble(frecuencia_ciclos_por_anio = round(ise.per$freq[picos], 3),
       periodo_meses = round(12 / ise.per$freq[picos], 2),
       densidad = round(ise.per$spec[picos], 5))
```

```{r periodograma via fft, fig.height=4}
## El mismo periodograma calculado directamente con la transformada rápida de Fourier.
## Aquí la frecuencia está en ciclos por mes (1/12 = 1 ciclo al año).
n_ise <- length(dlise)
Px_ise <- Mod(fft(as.numeric(dlise) - mean(dlise)))^2 / n_ise
Freq_ise <- (0:(n_ise - 1)) / n_ise

plot(Freq_ise[2:(n_ise %/% 2)], Px_ise[2:(n_ise %/% 2)], type = "h",
     main = "Periodograma vía transformada de Fourier",
     xlab = "Frecuencia (ciclos por mes)", ylab = "Periodograma")
abline(v = (1:6) / 12, lty = 2, col = "blue")

u_ise <- which.max(Px_ise[2:(n_ise %/% 2)]) + 1
sprintf("La frecuencia donde se maximiza el periodograma (FFT) es %s ciclos por mes", round(Freq_ise[u_ise], 4))
sprintf("El periodo asociado es aproximadamente: %s meses", round(1 / Freq_ise[u_ise], 2))
```

```{r periodograma suavizado, fig.height=4}
astsa::mvspec(dlise, spans = c(3, 3), log = "no",
              main = "Periodograma suavizado (Daniell modificado)")
abline(v = 1:6, lty = 2, col = "blue")
```

Todos los picos están en 1, 2, 3, 4, 5 y 6 ciclos por año (o a una distancia mínima de ellos, por la resolución de la malla de frecuencias), así que toda la periodicidad de la serie es estacional anual: no aparecen ciclos de otra duración. Los picos más altos están en 4 y 5 ciclos por año (periodos de 3 y 2,4 meses), seguidos del de 3 ciclos por año. Cuál de los dos primeros queda arriba depende de la malla: `mvspec()` completa la serie hasta 270 datos y la frecuencia 4/12 cae exactamente en su malla, mientras que el cálculo con `fft()` sobre los 257 datos originales pone el máximo en 5/12.

Que los armónicos pesen mucho más que la frecuencia fundamental (1 ciclo por año) indica que el patrón estacional es abrupto (una caída fuerte en enero y un salto en diciembre), no una onda suave. Esto tiene una consecuencia directa para el modelamiento: con pocos términos de Fourier no se va a poder reproducir.

## Wavelets

El periodograma supone que el patrón es el mismo en toda la muestra. La transformada wavelet muestra qué periodicidades hay **en cada momento del tiempo**, en un gráfico tipo mapa de calor: el eje horizontal es el tiempo, el vertical el periodo y el color la potencia.

```{r wavelet, fig.height=5}
## El tiempo se expresa en años, así que el periodo también queda en años
## (0,25 = 3 meses; 0,5 = 6 meses; 1 = 12 meses)
series_wavelets <- cbind(as.numeric(time(dlise)), as.numeric(dlise))
wt_ise <- biwavelet::wt(series_wavelets)

par(oma = c(0, 0, 0, 1), mar = c(5, 4, 4, 5) + 0.1)
plot(wt_ise, type = "power.corr.norm", plot.cb = TRUE,
     main = "Espectro wavelet (corregido por sesgo) del crecimiento mensual del ISE",
     xlab = "Año", ylab = "Periodo (años)")
```

La potencia se concentra en los periodos cortos, entre 2 y 6 meses (0,17 a 0,5 años), de forma continua en toda la muestra. Esos periodos son los armónicos de la estacionalidad anual que se vieron en el periodograma, y su presencia continua confirma que el patrón estacional se mantiene en todo el periodo. La banda de 12 meses tiene potencia intermedia y solo resulta significativa (contornos negros) alrededor de 2020, donde también se concentra la mayor potencia en periodos cortos por el choque de la pandemia. Por encima de 16 meses no hay potencia relevante: la tasa de crecimiento no tiene ciclos largos. La zona sombreada es el cono de influencia, donde los bordes de la serie distorsionan la estimación.

## Efecto de Semana Santa

El monthplot muestra que marzo y abril tienen mucha dispersión. Una explicación plausible es la Semana Santa: el Jueves y el Viernes Santo son festivos y caen en marzo o en abril según el año, lo que cambia el número de días hábiles de cada mes. Se verifica con los datos.

```{r semana santa}
## Fecha del domingo de Pascua (algoritmo gregoriano de Meeus/Jones/Butcher)
fecha_pascua <- function(anio) {
  a <- anio %% 19; b <- anio %/% 100; c <- anio %% 100
  d <- b %/% 4; e <- b %% 4; f <- (b + 8) %/% 25; g <- (b - f + 1) %/% 3
  h <- (19 * a + b - d - g + 15) %% 30; i <- c %/% 4; k <- c %% 4
  l <- (32 + 2 * e + 2 * i - h - k) %% 7; m <- (a + 11 * h + 22 * l) %/% 451
  mes <- (h + l - 7 * m + 114) %/% 31; dia <- ((h + l - 7 * m + 114) %% 31) + 1
  as.Date(sprintf("%d-%02d-%02d", anio, mes, dia))
}

anios <- 2005:2026
jueves_santo <- fecha_pascua(anios) - 3
viernes_santo <- fecha_pascua(anios) - 2
festivos_ss <- c(jueves_santo, viernes_santo)

## Proporción de los dos festivos de Semana Santa que cae en cada mes (0, 0.5 o 1)
ss_nivel <- sapply(Fechas_ise, function(fm) sum(as.yearmon(festivos_ss) == fm) / 2)

## Años en que los festivos cayeron en marzo
anios_ss_marzo <- anios[month(viernes_santo) == 3]
anios_ss_marzo

## Crecimiento promedio de marzo y abril según el mes de Semana Santa (sin 2020)
dlise_df |>
  filter(mes %in% c("Mar", "Apr"), anio != 2020) |>
  mutate(semana_santa = if_else(anio %in% anios_ss_marzo, "En marzo", "En abril")) |>
  group_by(mes, semana_santa) |>
  summarise(crec_promedio = round(mean(crec), 2), n_anios = n(), .groups = "drop")
```

```{r semana santa grafico, fig.height=4}
dlise_df |>
  filter(mes %in% c("Mar", "Apr"), anio != 2020) |>
  mutate(semana_santa = if_else(anio %in% anios_ss_marzo, "Semana Santa en marzo", "Semana Santa en abril")) |>
  ggplot(aes(mes, crec, color = semana_santa)) +
  geom_jitter(width = 0.15, size = 2.5) +
  geom_hline(yintercept = 0, linetype = "dashed") +
  labs(title = "Crecimiento de marzo y abril según el mes de Semana Santa",
       x = NULL, y = "100 x dif. log(ISE)", color = NULL) +
  theme_minimal()
```

El efecto es claro. Cuando los festivos de Semana Santa caen en abril (15 de los 21 años), marzo crece en promedio 4,6 % y abril cae 3,9 %. Cuando caen en marzo, marzo crece solo 1,3 % y abril sube 0,3 %. Es un efecto calendario **móvil**, que unas dummies mensuales fijas no pueden capturar, así que se incluye como regresor en el modelamiento.

## Estacionalidad estocástica

```{r estacionalidad estocastica, fig.height=4}
## Número de diferencias estacionales sugeridas (prueba basada en la fuerza estacional)
forecast::nsdiffs(lise)

par(mfrow = c(1, 2), mar = c(4, 4, 3, 1))
acf(dlise, 48, main = "ACF dif. ordinaria")
acf(diff(dlise, lag = 12), 48, main = "ACF dif. ordinaria y estacional")
par(mfrow = c(1, 1))
```

El ACF de la primera diferencia decae lentamente en los retardos 12, 24 y 36, y `nsdiffs()` sugiere una diferencia estacional. Al aplicarla, las autocorrelaciones estacionales caen de forma abrupta. Esto indica que parte de la estacionalidad podría ser estocástica y es un insumo para la etapa de modelos SARIMA. Para el análisis descriptivo, se modela la estacionalidad de forma determinística en la siguiente sección.

# Modelamiento de la estacionalidad

Siguiendo el material de clase, se modela la estacionalidad de la primera diferencia de log(ISE) con dos enfoques:

-   **Variables dummy estacionales:** una indicadora por mes (11 más el intercepto). No imponen ninguna forma al patrón.
-   **Términos de Fourier (armónicos):** pares seno-coseno de frecuencia $j/12$, $j = 1, \dots, K$:
    $$S_t = \sum_{j=1}^{K}\left[\alpha_j \sin\left(\frac{2\pi j t}{12}\right) + \beta_j \cos\left(\frac{2\pi j t}{12}\right)\right].$$
    Con $K$ pequeño se obtiene un patrón suave con pocos parámetros. Con $K = 6$ se tienen 11 regresores (el seno de $j = 6$ es idénticamente cero) y el modelo es equivalente a las dummies.

## Variables dummy y armónicos

```{r dummies armonicos}
## Primeras filas de la matriz de dummies estacionales (enero es la categoría base)
head(forecast::seasonaldummy(dlise), 13)

## Primeras filas de los términos de Fourier con K = 2
head(forecast::fourier(dlise, K = 2), 13)
```

```{r grafico armonicos, fig.height=7}
harmonics <- forecast::fourier(dlise, K = 6)
par(mar = c(1, 4, 1, 1), mfrow = c(6, 2))
for (i in 1:ncol(harmonics)) {
  plot(window(ts(harmonics[, i], start = start(dlise), frequency = 12), end = c(2007, 12)),
       type = "l", xlab = "", ylab = colnames(harmonics)[i])
}
par(mar = c(5, 4, 4, 2) + 0.1, mfrow = c(1, 1))
```

## Regresores de calendario y de la pandemia

Además de la estacionalidad se incluyen:

-   **Semana Santa:** la primera diferencia de la proporción de festivos de Semana Santa en el mes (`d_ss`), porque la serie modelada está diferenciada.
-   **Pandemia:** variables indicadoras (pulsos) para marzo a julio de 2020. Absorben esas observaciones atípicas para que no distorsionen la estimación de los efectos mensuales.

```{r datos modelamiento}
datos_mod <- tibble(
  index = yearmonth(as.Date(Fechas_ise[-1])),
  dlog  = as.numeric(dlise),
  d_ss  = diff(ss_nivel)
) |>
  mutate(covid_mar = as.integer(index == yearmonth("2020 Mar")),
         covid_abr = as.integer(index == yearmonth("2020 Apr")),
         covid_may = as.integer(index == yearmonth("2020 May")),
         covid_jun = as.integer(index == yearmonth("2020 Jun")),
         covid_jul = as.integer(index == yearmonth("2020 Jul"))) |>
  as_tsibble(index = index)

datos_mod
```

## Ajuste y comparación de modelos

Se usa `TSLM()` de `fable`, que estima la regresión por mínimos cuadrados. Es equivalente a `ARIMA(y ~ ... + pdq(0, 0, 0) + PDQ(0, 0, 0))` del material de clase: una regresión con errores sin estructura ARMA.

```{r ajuste modelos}
modelos <- datos_mod |>
  model(
    Fourier_K1 = TSLM(dlog ~ fourier(K = 1)),
    Fourier_K2 = TSLM(dlog ~ fourier(K = 2)),
    Fourier_K3 = TSLM(dlog ~ fourier(K = 3)),
    Fourier_K4 = TSLM(dlog ~ fourier(K = 4)),
    Fourier_K5 = TSLM(dlog ~ fourier(K = 5)),
    Fourier_K6 = TSLM(dlog ~ fourier(K = 6)),
    Dummy      = TSLM(dlog ~ season()),
    Dummy_SS   = TSLM(dlog ~ season() + d_ss),
    Dummy_SS_COVID = TSLM(dlog ~ season() + d_ss +
                            covid_mar + covid_abr + covid_may + covid_jun + covid_jul)
  )

comparacion <- glance(modelos) |>
  select(.model, df, r_squared, adj_r_squared, sigma2, AIC, BIC) |>
  mutate(sigma = sqrt(sigma2)) |>
  select(-sigma2) |>
  arrange(BIC)

comparacion |> mutate(across(where(is.numeric), ~ round(.x, 4)))
```

```{r comparacion K, fig.height=4}
comparacion |>
  filter(str_detect(.model, "Fourier")) |>
  mutate(K = as.integer(str_extract(.model, "\\d"))) |>
  ggplot(aes(K, adj_r_squared)) +
  geom_line() + geom_point(size = 2.5) +
  geom_hline(yintercept = comparacion$adj_r_squared[comparacion$.model == "Dummy"],
             linetype = "dashed", color = "red") +
  annotate("text", x = 1.5, y = comparacion$adj_r_squared[comparacion$.model == "Dummy"] + 0.04,
           label = "Dummies", color = "red") +
  scale_x_continuous(breaks = 1:6) +
  labs(title = "R² ajustado según el número de armónicos de Fourier",
       x = "K (pares seno-coseno)", y = "R² ajustado") +
  theme_minimal()
```

Resultados de la comparación:

-   Con uno o dos armónicos el ajuste es muy pobre (R² ajustado menor a 0,10). Como anticipaba el periodograma, el patrón estacional del ISE es demasiado abrupto para una onda suave.
-   El ajuste mejora mucho al pasar de $K = 3$ a $K = 5$, y $K = 6$ reproduce exactamente el modelo de dummies (mismo AIC, BIC y R²), como se esperaba por la teoría. En esta serie los términos de Fourier no permiten ahorrar parámetros.
-   Agregar el regresor de Semana Santa y los pulsos de la pandemia mejora el ajuste de manera importante y reduce el error estándar residual. **El modelo `Dummy_SS_COVID` es el que tiene menor AIC y BIC.**

## Ajustados frente a observados

```{r ajustados, fig.height=5}
augment(modelos) |>
  filter(.model %in% c("Fourier_K2", "Fourier_K4", "Dummy_SS_COVID")) |>
  ggplot(aes(x = index)) +
  geom_line(aes(y = dlog), color = "black") +
  geom_line(aes(y = .fitted, color = .model), linewidth = 0.7) +
  facet_wrap(~ .model, ncol = 1) +
  labs(title = "Crecimiento mensual observado (negro) y ajustado",
       x = NULL, y = "dif. log(ISE)", color = NULL) +
  theme_minimal() + theme(legend.position = "none")
```

```{r ajustados zoom, fig.height=4}
## Acercamiento 2015-2019 para comparar la forma del patrón estacional
augment(modelos) |>
  filter(.model %in% c("Fourier_K2", "Fourier_K4", "Dummy_SS_COVID"),
         index >= yearmonth("2015 Jan"), index <= yearmonth("2019 Dec")) |>
  ggplot(aes(x = index)) +
  geom_line(aes(y = dlog), color = "black", linewidth = 0.8) +
  geom_line(aes(y = .fitted, color = .model), linewidth = 0.7) +
  labs(title = "Observado frente a ajustado, 2015-2019",
       x = NULL, y = "dif. log(ISE)", color = "Modelo") +
  theme_minimal()
```

## Efectos estacionales estimados

```{r coeficientes}
modelo_final <- modelos |> select(Dummy_SS_COVID)
coefs <- tidy(modelo_final)
coefs |> mutate(across(where(is.numeric), ~ round(.x, 4)))
```

```{r efectos mes, fig.height=4.5}
## Crecimiento esperado de cada mes = intercepto (enero) + efecto del mes + efecto Semana Santa.
## Se calcula para los dos escenarios posibles de Semana Santa, sin pandemia.
b0 <- coefs$estimate[coefs$term == "(Intercept)"]
b_ss <- coefs$estimate[coefs$term == "d_ss"]

efectos <- coefs |>
  filter(str_detect(term, "season")) |>
  mutate(mes_num = as.integer(str_extract(term, "\\d+$"))) |>
  select(mes_num, estimate) |>
  add_row(mes_num = 1, estimate = 0) |>
  arrange(mes_num)

escenarios <- bind_rows(
  efectos |> mutate(escenario = "Semana Santa en abril",
                    d_ss = case_when(mes_num == 4 ~ 1, mes_num == 5 ~ -1, TRUE ~ 0)),
  efectos |> mutate(escenario = "Semana Santa en marzo",
                    d_ss = case_when(mes_num == 3 ~ 1, mes_num == 4 ~ -1, TRUE ~ 0))
) |>
  mutate(mes = factor(month.abb[mes_num], levels = month.abb),
         crec_esperado = 100 * (b0 + estimate + b_ss * d_ss))

ggplot(escenarios, aes(mes, crec_esperado, fill = escenario)) +
  geom_col(position = position_dodge(width = 0.8), width = 0.75) +
  geom_hline(yintercept = 0) +
  scale_fill_manual(values = c("Semana Santa en abril" = "steelblue",
                               "Semana Santa en marzo" = "darkorange")) +
  labs(title = "Crecimiento mensual esperado según el modelo Dummy_SS_COVID",
       x = NULL, y = "%", fill = NULL) +
  theme_minimal() + theme(legend.position = "top")

escenarios |>
  select(mes, escenario, crec_esperado) |>
  pivot_wider(names_from = escenario, values_from = crec_esperado) |>
  mutate(across(-mes, ~ round(.x, 2)))
```

El modelo reproduce el patrón descrito: enero cae `r abs(round(100 * b0, 1))` % frente a diciembre, y noviembre y diciembre son los meses de mayor crecimiento. El coeficiente de `d_ss` es `r round(b_ss, 4)`: el mes que concentra los festivos de Semana Santa crece `r round(abs(100 * b_ss), 1)` puntos porcentuales menos, y el mes siguiente los recupera. Los pulsos de la pandemia recogen la caída de marzo (`r round(100 * coefs$estimate[coefs$term == "covid_mar"], 1)` pp) y abril de 2020 (`r round(100 * coefs$estimate[coefs$term == "covid_abr"], 1)` pp) frente a lo esperado, y la recuperación parcial de mayo a julio.

## Diagnóstico de los residuales

```{r residuales, fig.height=6}
modelo_final |> gg_tsresiduals(lag_max = 36) +
  labs(title = "Residuales del modelo Dummy_SS_COVID")
```

```{r ljung box residuales}
augment(modelo_final) |> features(.innov, ljung_box, lag = 24)
```

El modelo capta el patrón estacional determinístico, pero los residuales siguen autocorrelacionados: el ACF tiene valores significativos en los retardos 1, 3 y 12, y la prueba de Ljung-Box rechaza. Queda dependencia que no es estacionalidad fija: la de corto plazo y la parte estocástica de la estacionalidad vista antes. Esa estructura es la que se modelará después con ARMA/SARIMA. Los dos residuales más grandes corresponden a mayo de 2021 (caída) y junio de 2021 (rebote), meses del paro nacional; es otro episodio atípico a tener en cuenta en la etapa de modelamiento.

## Desestacionalización

Para obtener la serie desestacionalizada se usa STL sobre log(ISE) con una ventana estacional de 13 años. A diferencia de la ventana `"periodic"` usada antes, esta permite que el patrón estacional cambie lentamente en el tiempo. Luego se vuelve a la escala original con la exponencial.

```{r desestacionalizacion}
stl_ise <- lise_tsbl |>
  model(STL(value ~ trend() + season(window = 13), robust = TRUE)) |>
  components()

ise_desest <- stl_ise |>
  mutate(Original = exp(value),
         Desestacionalizada = exp(season_adjust),
         Tendencia = exp(trend)) |>
  as_tibble() |>
  select(index, Original, Desestacionalizada, Tendencia) |>
  pivot_longer(-index, names_to = "serie", values_to = "valor")

ggplot(ise_desest, aes(as.Date(index), valor, color = serie)) +
  geom_line(aes(linewidth = serie)) +
  scale_color_manual(values = c(Original = "grey70", Desestacionalizada = "black", Tendencia = "red")) +
  scale_linewidth_manual(values = c(Original = 0.5, Desestacionalizada = 0.8, Tendencia = 0.8), guide = "none") +
  labs(title = "ISE original, desestacionalizado y tendencia (STL)",
       x = NULL, y = "ISE (2015 = 100)", color = NULL) +
  theme_minimal() + theme(legend.position = "top")
```

```{r factores estacionales}
## Factor estacional promedio por mes: cuánto se desvía cada mes del nivel desestacionalizado
stl_ise |>
  as_tibble() |>
  mutate(mes = factor(month.abb[month(index)], levels = month.abb)) |>
  group_by(mes) |>
  summarise(factor_estacional_pct = round(100 * (exp(mean(season_year)) - 1), 2))
```

La serie desestacionalizada deja ver con claridad la tendencia y los choques no estacionales, en particular la caída de 2020 y la recuperación posterior. Los factores estacionales resumen el patrón en la escala original: enero queda por debajo del nivel desestacionalizado y diciembre por encima, con diferencias del orden de 7 % y 11 %.

# Conclusiones

1.  **Gráfico.** El ISE tiene tendencia creciente, estacionalidad anual marcada (diciembre alto, enero bajo), varianza que crece con el nivel y un choque atípico entre marzo y julio de 2020.
2.  **Box-Cox.** Se aplica el logaritmo. El método de Guerrero, la regla media-desviación y la verosimilitud perfil con tendencia flexible dan $\lambda$ cercano a cero una vez se controla por la pandemia, y el coeficiente de variación anual es estable alrededor de 5 %-6 %. La verosimilitud perfil con tendencia lineal da $\lambda = 1$ porque intenta enderezar una tendencia curva.
3.  **Tendencia.** Una tendencia lineal en el logaritmo implica un crecimiento promedio de `r round(crec_anual, 1)` % anual. La tendencia cúbica ajusta mejor y muestra la desaceleración: el crecimiento implícito pasa de `r round(crec_cub(0), 1)` % anual en 2005 a cerca de `r round(crec_cub(10), 1)` % desde 2015. Ninguna tendencia determinística captura la pandemia ni elimina la persistencia de los residuales. La primera diferencia sí lo hace, y las pruebas KPSS y ADF la respaldan.
4.  **Dependencia.** Sobre la primera diferencia de log(ISE), la dependencia es negativa en los primeros retardos y muy alta en los retardos estacionales (12, 24, 36). La correlación de distancia supera al ACF en la serie completa, pero la diferencia desaparece al descontar las medias mensuales y el episodio de 2020: la dependencia es esencialmente lineal.
5.  **Estacionalidad.** Todas las herramientas (mapa de calor, subseries, boxplots, periodograma y wavelets) muestran una estacionalidad anual estable durante toda la muestra, con un patrón abrupto que se refleja en armónicos fuertes (periodos de 2 a 6 meses). Existe además un efecto de Semana Santa que desplaza actividad entre marzo y abril, y el ACF sugiere un componente estacional estocástico.
6.  **Modelamiento.** Los términos de Fourier necesitan $K = 6$ para ajustar bien, lo que equivale a las dummies. El mejor modelo combina dummies mensuales, el regresor de Semana Santa y pulsos para la pandemia. Sus residuales conservan autocorrelación, que deberá modelarse en la etapa ARMA/SARIMA, donde también se evaluará una diferencia estacional.
